---
title: "Bruce Hansen《Econometrics》第 21 章习题解答"
subtitle: "Chapter 21 Regression Discontinuity"
author: "按 Hansen 计量经济学体系整理（R / Quarto 版）"
date: today
lang: zh-CN
format:
  html:
    toc: true
    toc-depth: 3
    toc-location: left
    number-sections: true
    number-depth: 2
    html-math-method: mathjax
    theme: cosmo
    code-fold: true
    code-tools: true
engine: knitr
knitr:
  opts_chunk:
    comment: "#>"
    fig.path: "figures/ch21/"
execute:
  eval: false
  echo: true
  warning: false
  message: false
---

::: {.callout-note}
## 说明

- **理论：** 同目录 Markdown 逐步解答全文嵌入。
- **代码：** R 实现（`scripts/r_companions/ch21.R`）**内联**于下文；数据在 `hansen/econometrics/data/`。
- 默认 `execute: eval: false`。有数据/包时改为 `true`，或在 R 中 `source()` companion。
- 装包示例：`install.packages(c("haven","readxl","sandwich","AER","quantreg","boot","knitr"))`
:::

```{r}
#| label: setup
#| include: true
root <- if (dir.exists("../../hansen")) {
  "../.."
} else if (dir.exists("hansen")) {
  "."
} else {
  "../.."
}
data_root <- file.path(root, "hansen", "econometrics", "data")
companion_dir <- file.path(root, "scripts", "r_companions")
if (file.exists(file.path(companion_dir, "_common.R"))) {
  source(file.path(companion_dir, "_common.R"), local = FALSE)
}
if (requireNamespace("knitr", quietly = TRUE)) {
  knitr::opts_chunk$set(fig.width = 7, fig.height = 4.5)
}
options(stringsAsFactors = FALSE)
```

# 理论解答

**章节：** Chapter 21 Regression Discontinuity  
**书稿：** PDF 第 771 页（印刷页 751），§21.12 Exercises（**21.1–21.9 全部**）  

**阅读提示（`AGENTS.md`）：** 默认读者熟悉 OLS 与“处理效应”直觉，但不默认掌握 sharp/fuzzy RDD、局部线性边界估计、cutoff 局部 ATE。下文补齐每一步“为什么”。

**本科搭桥：**  
- RDD ≈ 在政策门槛 $c$ 两侧各做一条回归，看 $Y$ 是否“跳一下”；  
- 在门槛附近，谁恰好过线/不过线 **近似随机**，跳跃量 ≈ 该门槛处的平均处理效应（ATE）；  
- 这与全局 OLS 的“处理组减对照组”不同：只用 **$X$ 靠近 $c$** 的观测，且允许 $m(x)$ 在两侧有不同斜率。

**记号：** 运行变量 $X$，cutoff $c$，处理 $D=1\{X\ge c\}$（标准设定）。  
$m(x)=\mathbb{E}[Y\mid X=x]$，$m_d(x)=\mathbb{E}[Y_d\mid X=x]$，条件 ATE $\theta=\theta(c)=m_1(c)-m_0(c)$。

---

## Exercise 21.1　处理规则改为 $D=1\{X\le c\}$

### 1. 题意

原设定：过线（$X\ge c$）才处理。  
现改为：不过线（$X\le c$）才处理。估计 $\theta$ 有何不同？

### 2. 识别（对照 Theorem 21.1）

在连续性假设下仍有
$$
\theta=m_1(c)-m_0(c).
$$
但现在：

- 左侧 $X\le c$ 为 **处理组**，$m(c-)=m_1(c)$；  
- 右侧 $X>c$ 为 **对照组**，$m(c+)=m_0(c)$。

故
$$
m(c+)-m(c-)=m_0(c)-m_1(c)=-\theta.
$$

### 3. 估计上的操作差异

1. 仍在 $c$ 两侧分别做局部线性（或等价矩形窗回归）；  
2. 算出 $\hat m(c+)-\hat m(c-)$ 后，**处理效应应取反号**，或直接定义为  
   $\hat\theta=\hat m_{\text{treated side}}-\hat m_{\text{control side}}$；  
3. 软件若默认 $D=1\{X\ge c\}$，需改虚拟变量定义或手动改符号。

### 4. 结论

**识别逻辑相同，估计流程几乎相同，只是哪一侧算处理组变了**，从而跳跃的符号解释要反过来。SE 构造不变（两侧方差相加）。

---

## Exercise 21.2　区间处理 $D=1\{c_1\le X\le c_2\}$

### 1. 设定

$c_1,c_2$ 都在 $X$ 支撑内部：仅中间一段接受处理，两侧都不处理。

### 2. 可识别的对象

在 $m_0,m_1$ 连续的假设下：

| 位置 | 跳跃 | 识别的效应 |
|------|------|------------|
| $x=c_1$ | 从无处理进入处理 | $\theta(c_1)=m_1(c_1)-m_0(c_1)$ |
| $x=c_2$ | 从处理退出到无处理 | $\theta(c_2)=m_1(c_2)-m_0(c_2)$ |

更精确：

- 在 $c_1$：$\hat\theta(c_1)=\hat m(c_1+)-\hat m(c_1-)$（右为处理）；  
- 在 $c_2$：处理在左，故 $\hat\theta(c_2)=\hat m(c_2-)-\hat m(c_2+)$。

### 3. 不能识别什么

- **远离** $\{c_1,c_2\}$ 的 $\theta(x)$（外推）；  
- 区间内部“平均处理效应”（除非再加同质性等强假设）；  
- 两个门槛效应不必相等。

### 4. 回扣

这是 **两个 sharp RDD** 叠在一起，识别的是 **进门槛** 与 **出门槛** 两处的局部 ATE。

---

## Exercise 21.3　推导 (21.1)

### 1. 目标

证明：在 $D=1\{X\ge c\}$ 下，
$$
m(x)=m_0(x)\,1\{x<c\}+m_1(x)\,1\{x\ge c\}. \tag{21.1}
$$

### 2. 步骤

**观测结果**（潜在结果框架）：
$$
Y=Y_0(1-D)+Y_1 D=
\begin{cases}
Y_0,& X<c,\\
Y_1,& X\ge c.
\end{cases}
$$

**取条件期望**（对 $X=x$）：

- 若 $x<c$：$D=0$ a.s.，故  
  $m(x)=\mathbb{E}[Y\mid X=x]=\mathbb{E}[Y_0\mid X=x]=m_0(x)$。  
- 若 $x\ge c$：$D=1$ a.s.，故  
  $m(x)=\mathbb{E}[Y_1\mid X=x]=m_1(x)$。

合并即 (21.1)。

### 3. 与 Theorem 21.1 的衔接

若 $m_0,m_1$ 在 $c$ 连续，则 $m(c-)=m_0(c)$，$m(c+)=m_1(c)$，故  
$\theta=m(c+)-m(c-)$。  
**(21.1) 是把“观测到的条件均值”写成两侧潜在结果均值的拼贴。**

---

## Exercise 21.4　为何 (21.4) 在 $|X-c|\le h$ 上 = 矩形核局部线性

### 1. 方程 (21.4)

在子样本 $|X_i-c|\le h$ 上 OLS：
$$
Y=\beta_0+\beta_1 X+\beta_3(X-c)D+\theta D+e,\qquad D=1\{X\ge c\}.
$$

### 2. 与“两侧各拟合一条直线”的关系

令 $U=X-c$。则

- 左侧 $D=0$：$Y=\beta_0+\beta_1(c+U)+e=(\beta_0+\beta_1 c)+\beta_1 U+e$；  
- 右侧 $D=1$：$Y=\beta_0+\beta_1(c+U)+\beta_3 U+\theta+e$  
  $=(\beta_0+\beta_1 c+\theta)+(\beta_1+\beta_3)U+e$。

因此：

- 左截距（在 $U=0$ 即 $x=c$）：$m(c-)=\beta_0+\beta_1 c$；  
- 右截距：$m(c+)=\beta_0+\beta_1 c+\theta$；  
- **$\theta=m(c+)-m(c-)$**，正是 RDD 的条件 ATE。

### 3. 为何叫“矩形核局部线性”

局部线性用权 $K((X-c)/h)$。  
**矩形核**（未归一化）：$K(u)=\frac12 1\{|u|\le 1\}$，即 **只保留 $|X-c|\le h$ 且权重相同**。  

在该窗内做线性回归、并允许左右截距/斜率不同，恰为 (21.4) 的参数化。  
故 (21.4) **不是** 全局回归，而是 **带宽 $h$ 的矩形核 RDD-LL 的便捷写法**。

---

## 实证共用设定（21.5–21.9）

| 项目 | 选择 | 理由 |
|------|------|------|
| 数据 | `LM2007`，$n=2783$ 县 | Ludwig–Miller Head Start；Cattaneo 等整理 |
| 运行变量 $X$ | `povrate60`（1960 贫困率 %） | 决定谁获得写申请资助 |
| Cutoff $c$ | $59.1984$（文中约 59.2%） | 约 300 个最穷县的门槛 |
| 基线结果 $Y$ | `mort_age59_related_postHS` | 5–9 岁、与 HS 相关死因、1973–83 |
| 矩形核 (21.5) | 子样本 $|X-c|\le h$，回归 (21.4) | 与正文一致 |
| 基线 LL (Table 21.1) | **标准化三角核** + $h=8$ | 正文 Figure 21.1 / Table 21.1 |
| SE | HC（矩形）；两侧边界 LL 的 sandwich 再合成 | 稳健于异方差 |

**实现细节：** 标准化三角核（Table 19.1）支撑 $|u|<\sqrt{6}$，权  
$K(u)=\frac{1}{\sqrt{6}}\big(1-\frac{|u|}{\sqrt{6}}\big)_+$。  
$h=8$ 时复现 Table 21.1：$\hat\theta\approx-1.51$，se$\approx0.71$。

---

## Exercise 21.5　矩形核回归 (21.5)，$h\in\{13.8,7,20\}$

### 设定

$Y=$ `mort_age59_related_postHS`，$X=$ `povrate60`，回归 (21.4)，HC se。

### 结果

| $h$ | $\hat\theta$ | se | 窗内 $n$ |
|----:|-------------:|---:|---------:|
| **13.8** | **−1.57** | **0.74** | 751 |
| 7 | −1.86 | 1.07 | 427 |
| 20 | −1.30 | 0.61 | 1059 |

### 与正文 (21.5) 对照

正文印刷：$\hat\theta=-2.20$（1.06），$n=482$。  
当前 `LM2007` 提取在 $h=13.8$ 下 $n=751$，点估计 **−1.57**。  
差异来自 **公开复制包样本/清理与印刷示例不完全一致**（描述文件亦写 abridged）。  

补充：在本数据上，**矩形窗 $h=8$ 的两侧 OLS** 给出 $\hat\theta\approx-2.20$（se$\approx0.97$），与印刷点估计一致——说明印刷例可能对应略窄有效窗或不同提取；**定性不变：显著为负**。

### 解释

- 贫困率刚过门槛的县，HS 相关儿童死亡率 **更低**（资助 + Head Start 扩张）。  
- $h$ 越小，点估计更负、se 更大（方差–偏差权衡）。  
- 本科对比：这不是“穷县 vs 富县”的全局差，而是 **门槛附近** 的局部对比。

---

## Exercise 21.6　基线 RDD（Table 21.1），$h\in\{8,4,12\}$

### 方法

标准化三角核局部线性，左右分别估 $m(c\pm)$，  
$\hat\theta=\hat m(c+)-\hat m(c-)$，  
$\mathrm{se}=\sqrt{\mathrm{se}_+^2+\mathrm{se}_-^2}$。

### 结果（$Y=$ 同 21.5）

| $h$ | $\hat\theta$ | se | 备注 |
|----:|-------------:|---:|------|
| **8** | **−1.51** | **0.71** | **复现 Table 21.1 基线** |
| 4 | −2.10 | 1.01 | 更噪、更负 |
| 12 | −1.25 | 0.57 | 更平滑、效应略小 |

### 解释

- 基线：门槛处死亡率下降约 **1.5/10 万**，约相当于未处理侧水平的一半（文中约 3.3→效应近 50%）。  
- $t\approx-1.51/0.71\approx-2.1$，$p$ 约 3%，与正文一致。  
- 带宽稳健性：符号始终为负；幅度随 $h$ 变化——**非线性真实存在时结果随 $h$ 变是正常的**，关键看 se 是否仍支持“非零跳跃”。

---

## Exercise 21.7　安慰剂：伤害死亡 `mort_age59_injury_postHS`

Head Start 目标不是降低意外伤害死亡；若 RDD 只抓住 **目标死因**，伤害死亡应 **无类似负跳跃**。

| 方法 | $h$ | $\hat\theta$ | se |
|------|----:|-------------:|---:|
| LL 三角 | 8 | **1.62** | 2.56 |
| 矩形 | 13.8 | 2.42 | 2.72 |

### 结论

点估计 **为正、se 很大**，不能拒绝零效应。  
与基线（HS 相关死因显著为负）对照，支持：**跳跃并非任意死亡率指标的伪影**，而与项目目标一致（Ludwig–Miller 安慰剂逻辑）。

---

## Exercise 21.8　安慰剂：25+ 岁 `mort_age25plus_related_postHS`

项目针对学龄前儿童；成年组不应出现同类长期收益（同一“HS 相关”死因编码）。

| 方法 | $h$ | $\hat\theta$ | se |
|------|----:|-------------:|---:|
| LL 三角 | 8 | **4.48** | 4.32 |
| 矩形 | 13.8 | 4.57 | 4.58 |

### 结论

效应 **不显著**（se 大于点估计），且符号与儿童组相反。  
进一步说明儿童组负跳跃 **不是** 全县卫生趋势在 59% 贫困率处的机械断裂。

---

## Exercise 21.9　安慰剂：项目前 1959–64 `mort_age59_related_preHS`

若跳跃由 **1965 年政策** 引起，则 **政策前** 同期年龄、同类死因不应在同一 cutoff 有处理效应（预趋势 / 伪断点检验）。

| 方法 | $h$ | $\hat\theta$ | se |
|------|----:|-------------:|---:|
| LL 三角 | 8 | −1.90 | 1.65 |
| 矩形 | 13.8 | −1.58 | 1.83 |

### 结论

点估计可为负，但 **se 大，常规水平不显著**（与基线 postHS 的精确性对比鲜明）。  
不支持“门槛处本来就有永久性死亡差异”的简单混淆；与 post 期显著效应合在一起，更符合 **政策后效应** 叙事。  
（若预期待完全为零，此处轻度负向不显著可视为噪声或残余差异；稳健性仍依赖多指标对照 21.7–21.8。）

---

## 小结

| 题 | 要点 |
|:--:|------|
| 21.1 | $D=1\{X\le c\}$：流程同，处理侧对调，跳跃符号解释相反 |
| 21.2 | 区间处理：识别 $\theta(c_1)$ 与 $\theta(c_2)$ 两处局部 ATE |
| 21.3 | $Y=Y_0 1\{X<c\}+Y_1 1\{X\ge c\}$ → 取 $\mathbb{E}[\,\cdot\mid X]$ 得 (21.1) |
| 21.4 | 窗内 (21.4) = 矩形核 + 左右不同截距/斜率的 LL |
| 21.5–21.6 | Head Start：儿童 HS 相关死亡 **显著下降**；Table 21.1 可复现 |
| 21.7–21.9 | 伤害、成年、政策前：**无** 同等清晰的负跳跃 → 支持设计 |

代码与复现：`docs/ch21/Hansen_Ch21_Exercises_Solutions.ipynb`。


# 实证与数值代码（R）

以下代码来自 `scripts/r_companions/ch21.R`（与 Python notebook 对应）。

```{r}
#| label: companion
# helpers: see setup chunk (source _common.R)
## Ch.21 RDD — local linear with triangular kernel (base R)
## bootstrap common helpers
local({
  for (cand in c("../..", "..", ".", "../../..")) {
    f <- file.path(cand, "scripts/r_companions/_common.R")
    if (file.exists(f)) { source(f, local = FALSE); break }
  }
})
local_linear_rdd <- function(y, x, c = 0, h, kernel = c("triangular", "rectangular")) {
  kernel <- match.arg(kernel)
  u <- (x - c) / h
  w <- if (kernel == "triangular") pmax(1 - abs(u), 0) else as.numeric(abs(u) <= 1)
  d <- as.numeric(x >= c)
  X <- cbind(1, x - c, d, d * (x - c))
  sw <- sqrt(w)
  b <- as.numeric(qr.solve(X * sw, y * sw))
  ## treatment effect = coef on d
  list(tau = b[3], beta = b, n_eff = sum(w > 0))
}
cat("Ch.21 local_linear_rdd() loaded\n")
```


## Notebook 导读

### 载入数据

### 21.5 矩形核 (21.4)，h = 13.8, 7, 20

### 21.6 基线 LL（标准化三角核），h = 8, 4, 12

$h=8$ 应接近 Table 21.1 的 $-1.51\ (0.71)$。

### 21.7–21.9 安慰剂结果变量

# 依赖包

```{r}
#| label: install-pkgs
#| eval: false
pkgs <- c(
  "haven", "readxl", "data.table", "sandwich", "lmtest", "AER",
  "quantreg", "boot", "MASS", "Matrix", "nnet", "ggplot2", "knitr"
)
# 扩展：vars/urca (Ch14–16), plm (Ch17), np (Ch19), mlogit (Ch26)
miss <- setdiff(pkgs, rownames(installed.packages()))
if (length(miss)) {
  install.packages(miss, repos = "https://cloud.r-project.org")
}
```

---

*第 21 章 · R/Quarto · 理论 Markdown + R companion 融合*  
*重新生成：`python3 scripts/convert_chapters_to_qmd.py`*
