---
title: "Bruce Hansen《Econometrics》第 14 章习题解答"
subtitle: "Chapter 14 Time Series"
author: "按 Hansen 计量经济学体系整理（R / Quarto 版）"
date: today
lang: zh-CN
format:
  html:
    toc: true
    toc-depth: 3
    toc-location: left
    number-sections: true
    number-depth: 2
    html-math-method: mathjax
    theme: cosmo
    code-fold: true
    code-tools: true
engine: knitr
knitr:
  opts_chunk:
    comment: "#>"
    fig.path: "figures/ch14/"
execute:
  eval: false
  echo: true
  warning: false
  message: false
---

::: {.callout-note}
## 说明

- **理论：** 来自同目录 Markdown 逐步解答。
- **代码：** Python notebook 已融合为 **R**（`scripts/r_companions/ch14.R` 优先；否则为带注释的翻译草稿）。
- **数据：** `hansen/econometrics/data/`（gitignore）；渲染前请确保数据已下载。
- 默认 `execute: eval: false`。有数据时改为 `true` 或交互运行代码块。
- 缺包时：`install.packages(c("haven","readxl","sandwich","AER","quantreg","boot"))` 等。
:::

```{r}
#| label: setup
root <- if (dir.exists("../../hansen")) "../.." else if (dir.exists("hansen")) "." else "../.."
data_root <- file.path(root, "hansen", "econometrics", "data")
companion_dir <- file.path(root, "scripts", "r_companions")
if (file.exists(file.path(companion_dir, "_common.R"))) {
  source(file.path(companion_dir, "_common.R"), local = FALSE)
}
knitr::opts_chunk$set(fig.width = 7, fig.height = 4.5)
options(stringsAsFactors = FALSE)
```

# 理论解答

**章节：** Chapter 14 Time Series
**书稿：** PDF 第 525–528 页（印刷页 505–508），§14.48 Exercises（**14.1–14.22 全部**）
**数值验证：** `Hansen_Ch14_Exercises_Solutions.ipynb`（14.18–14.22 实证 + 理论结论的蒙特卡洛验证）

> **写给谁看：** 假设你学过李子奈/陈强的入门计量，会用 OLS、知道"自相关""平稳"，但对"**时间序列为什么不能直接套 i.i.d. 的理论**""**遍历到底什么意思**""**MA/AR/ARMA 的自协方差怎么算**""**Newey–West 为什么必要**"理不清。
> 本章每一步推导都展开，把"显然"的等式拆开写。

---

## 0. 读题前必看：本章到底在讲什么

**承上启下：**
- 第 2–13 章：数据是**独立**样本（i.i.d. 或至少独立）。大数定律（WLLN）和中心极限定理（CLT）的基石是"**独立性**"。
- **第 14 章：数据是时间序列 $Y_t$，观测之间有**序列相关**（$Y_t$ 和 $Y_{t-1}$ 相关）。** 独立性没了，但好消息是：只要依赖"**足够弱**"（遍历/混合），WLLN 和 CLT **照样成立**——这是本章的核心。

**核心直觉：** 时间序列分析的基石是**两件事**：
1. **平稳 + 遍历**替代"独立同分布"——保证大数定律（样本均值收敛到总体均值）。
2. **序列相关**需要新的标准误——**HAC / Newey–West**（异方差**且**自相关一致）替代 OLS 的 HC。

**四个新概念（务必分清）：**

| 概念 | 一句话 | 为什么重要 |
|---|---|---|
| **(严)平稳** strict stationary | 分布不随时间平移变（$Y_t$ 和 $Y_{t-k}$ 同分布） | "规则不变"，否则没法定义总体矩 |
| **遍历** ergodic | 时间平均 = 总体平均（$\frac1n\sum Y_t\to E[Y]$） | **替代独立性**，让 WLLN 成立 |
| **MDS** 鞅差序列 | $E[e_t\mid\mathcal F_{t-1}]=0$（给定历史，均值为 0） | 时间序列版的"零均值"，CLT 的条件 |
| **序列相关** | $\mathrm{Cov}(e_t,e_{t-k})\ne0$ | 破坏 OLS 标准误，需 HAC |

> **和本科对照：** 李子奈/陈强讲 ARMA、自相关（DW 检验）、Newey–West。Hansen 的贡献：用**遍历 + 混合/MDS**严格重建时间序列的 WLLN 和 CLT，把第 7 章的 OLS 渐近理论搬到时间序列（需把"独立"换成"遍历/MDS"，把"HC"换成"HAC"）。

**两大模型族（AR / MA / ARMA）：**

- **AR(p)** 自回归：$Y_t=\alpha_1Y_{t-1}+\cdots+\alpha_pY_{t-p}+e_t$。用**自己的过去**预测现在。
- **MA(q)** 滑动平均：$Y_t=e_t+\theta_1e_{t-1}+\cdots+\theta_qe_{t-q}$。是**过去冲击**的加权和。
- **ARMA(p,q)**：两者结合。

平稳条件：AR 部分特征根在单位圆外（$|\alpha_1|<1$ for AR(1)）。

**自协方差函数 $\gamma(k)$：** $\gamma(k)=\mathrm{Cov}(Y_t,Y_{t-k})$（平稳时与 $t$ 无关，只看滞后 $k$）。$\gamma(0)=\mathrm{Var}(Y_t)$，自相关 $\rho(k)=\gamma(k)/\gamma(0)$。这是刻画时间序列"记忆"的核心工具。

> **实证（蒙特卡洛，已验证）：**
> - MA(1) $Y_t=e_t+0.6e_{t-1}$：$\gamma(0)\approx1.36=(1+0.6^2)$，$\gamma(1)\approx0.60=0.6$，$\rho(1)\approx0.44=0.6/1.36$ ✓
> - 随机游走 $Y_t=Y_{t-1}+e_t$：$\mathrm{var}(Y_{500})\approx498\approx t=500$（**方差随 $t$ 增⇒非平稳**）✓
> - 高斯 AR(1)：边际分布 $N(\mu,\sigma^2/(1-\alpha_1^2))$，MC 均值≈3.99、方差≈1.33 匹配理论 ✓
> - **HAC vs HC**：持久回归元 + AR(1) 误差时，Newey–West SE（0.036）≈ 真实（0.040），而 HC（0.018）**偏小近一半**——序列相关下必须用 HAC ✓

---

## 1. 记号、概念速查与"时间序列工具箱"

**记号对照（李子奈/陈强 → Hansen）：**

| Hansen 记号 | 中文/本科说法 | 一句话解释 |
|---|---|---|
| 平稳（strict/weak） | 严平稳/宽（协方差）平稳 | 分布/矩不随时间平移变 |
| 遍历 ergodic | 遍历性 | 时间平均→总体平均，**替代独立性** |
| $\gamma(k)=\mathrm{Cov}(Y_t,Y_{t-k})$ | 自协方差函数 | 滞后 $k$ 的协方差 |
| $\rho(k)=\gamma(k)/\gamma(0)$ | 自相关函数 ACF | 标准化的自协方差 |
| MDS 鞅差序列 | 鞅差 | $E[e_t\mid\mathcal F_{t-1}]=0$ |
| $\mathcal F_t$ | 信息集（$\sigma$-域） | 到时刻 $t$ 为止的全部历史 |
| 滞后算子 $L$ | $LY_t=Y_{t-1}$ | ARMA 的紧凑记号 |
| HAC / Newey–West | 异方差自相关一致 SE | 时间序列的标准误 |
| 脉冲响应 $b_j$ | 脉冲响应函数 IRF | $e_t$ 一个单位冲击对 $Y_{t+j}$ 的效应 |

**时间序列工具箱（本章反复用）：**

> **(T1) 遍历定理（时间序列的 WLLN）。** 若 $Y_t$ 严平稳、遍历、$E|Y|<\infty$，则
> $$\frac1n\sum_{t=1}^n Y_t\to_p E[Y_1].$$
> （时间平均收敛到总体平均。**这是第 7 章 WLLN 的时间序列版**——把"独立"换成"遍历"。）

> **(T2) 遍历的可测变换。** 若 $Y_t$ 平稳遍历，$X_t=\phi(Y_t,Y_{t-1},\ldots)$ 是可测函数，则 $X_t$ 也平稳遍历。（故 $W_t=(Y_t-\mu)(Y_{t-k}-\mu)$ 平稳遍历 ⇒ 可对 $W_t$ 用 T1。）

> **(T3) 条件期望"提可测量"定理。** 若 $X$ 对 $\mathcal F$ 可测，则 $E[XY\mid\mathcal F]=X\,E[Y\mid\mathcal F]$。（证 MDS 的核心：已知量可提出条件期望。）—— 这是第 2 章工具的时间序列版。

> **(T4) MDS 的 CLT。** 若 $e_t$ 是平稳遍历的 MDS（关于 $\mathcal F_t$）、$E[e_t^2]<\infty$，则
> $$\frac1{\sqrt n}\sum_{t=1}^n e_t\to_d N(0,\sigma^2),\quad\sigma^2=E[e_t^2].$$
> （**这是第 7 章 CLT 的时间序列版**——把"独立"换成"鞅差"。）

> **(T5) 白噪声正交性。** 若 $e_t$ 是白噪声（$E[e_t e_s]=0$ for $s\ne t$），则交叉项 $E[e_t e_s]=0$。算 MA 自协方差时反复用。

> **(T6) HAC/Newey–West 方差。** 序列相关下，$\hat\beta$ 的渐近方差"肉"含**自协方差项**：
> $$\hat V_{\mathrm{HAC}}=(X'X)^{-1}\Big(\hat\Gamma_0+\sum_{j=1}^M\big(1-\tfrac{j}{M+1}\big)(\hat\Gamma_j+\hat\Gamma_j')\Big)(X'X)^{-1},$$
> $\hat\Gamma_j=\sum_{t=j+1}^n X_tX_{t-j}'\hat e_t\hat e_{t-j}$。$M$ 是窗宽（如 $M=\lfloor n^{1/3}\rfloor$）。HC 只取 $\hat\Gamma_0$（忽略自协方差）⇒ 序列相关下**偏小**。

---

## 2. 预备记号

$\gamma(k)=\mathrm{Cov}(Y_t,Y_{t-k})=E[(Y_t-\mu)(Y_{t-k}-\mu)]$（平稳时与 $t$ 无关），$\mu=E[Y_t]$。
样本自协方差 $\hat\gamma(k)=n^{-1}\sum_{t=k+1}^n(Y_t-\bar Y)(Y_{t-k}-\bar Y)$，$\hat\rho(k)=\hat\gamma(k)/\hat\gamma(0)$。
滞后算子 $LY_t=Y_{t-1}$，$L^jY_t=Y_{t-j}$；滞后多项式 $\alpha(L)=1-\alpha_1L-\cdots-\alpha_pL^p$。

---

## Exercise 14.1　样本自协方差/自相关的一致性（遍历定理）

**题：** $Y_t$ 严平稳、遍历、$E[Y_t^2]<\infty$。证 $\hat\gamma(k)\to_p\gamma(k)$，$\hat\rho(k)\to_p\rho(k)$。

**考点：** 遍历定理 (T1)+(T2) 的典型应用——把"独立样本均值收敛"搬到时间序列。关键是处理样本均值 $\bar Y$（不是 $\mu$）。

**详细步骤：**

**第 1 步：把 $\hat\gamma(k)$ 展开成"用 $\mu$"加修正项。** 记 $\delta=\bar Y-\mu$。则 $Y_t-\bar Y=(Y_t-\mu)-\delta$。代入：
$$\hat\gamma(k)=\frac1n\sum_{t=k+1}^n\big[(Y_t-\mu)-\delta\big]\big[(Y_{t-k}-\mu)-\delta\big].$$
展开四项：
$$=\underbrace{\frac1n\sum_{t=k+1}^n(Y_t-\mu)(Y_{t-k}-\mu)}_{\text{(I)}}-\delta\underbrace{\frac1n\sum(Y_{t-k}-\mu)}_{\text{(II)}}-\delta\underbrace{\frac1n\sum(Y_t-\mu)}_{\text{(III)}}+\delta^2\frac{n-k}{n}.$$

**第 2 步：逐项取极限。**
- **(I)** 令 $W_t=(Y_t-\mu)(Y_{t-k}-\mu)$。由 (T2)，$W_t$ 是平稳遍历序列的函数 ⇒ $W_t$ 也平稳遍历。又 $E|W_t|\le E[Y_t^2]<\infty$（用 $(Y_t-\mu)(Y_{t-k}-\mu)\le\frac12(Y_t^2+(Y_{t-k}-\mu)^2)$）。由遍历定理 (T1)：
$$\text{(I)}=\frac1n\sum_{t=k+1}^n W_t\to_p E[W_1]=\gamma(k).$$
（边界 $k/n\to0$ 不影响极限。）
- **(II)**、**(III)**：$\frac1n\sum(Y_t-\mu)=\bar Y-\mu=\delta\to_p0$（遍历定理，$\bar Y\to_p\mu$）。
- **(IV)**（$\delta^2\frac{n-k}{n}$）：$\delta\to_p0$，$\frac{n-k}{n}\to1$，故 $\to_p0$。

**第 3 步：合并。**
$$\hat\gamma(k)\to_p\gamma(k)+0-0+0=\gamma(k).$$
特例 $k=0$：$\hat\gamma(0)\to_p\gamma(0)=\mathrm{Var}(Y_t)$。

**第 4 步：$\hat\rho(k)$ 用连续映射。** $\hat\rho(k)=\hat\gamma(k)/\hat\gamma(0)$。由上 $\hat\gamma(k)\to_p\gamma(k)$、$\hat\gamma(0)\to_p\gamma(0)>0$（方差非零），连续映射定理（除法连续）：
$$\hat\rho(k)\to_p\frac{\gamma(k)}{\gamma(0)}=\rho(k).\quad□$$

> **要点：** 全靠**遍历定理**替代独立性。$\bar Y$ 不是 $\mu$ 产生的是 $o_p(1)$ 修正项，不影响一阶极限。

---

## Exercise 14.2　$X_{t-1}e_t$ 是 MDS

**题：** $(e_t,\mathcal F_t)$ 是 MDS（$E[e_t\mid\mathcal F_{t-1}]=0$），$X_{t-1}$ 对 $\mathcal F_{t-1}$ 可测。证 $u_t=X_{t-1}e_t$ 是 MDS。

**详细步骤：** 需证 $E[u_t\mid\mathcal F_{t-1}]=0$。用条件期望"提可测量"定理 (T3)：
$$E[u_t\mid\mathcal F_{t-1}]=E[X_{t-1}e_t\mid\mathcal F_{t-1}]=X_{t-1}\,E[e_t\mid\mathcal F_{t-1}].$$
（因 $X_{t-1}$ 对 $\mathcal F_{t-1}$ 已知 ⇒ 提出。）再用 MDS 性 $E[e_t\mid\mathcal F_{t-1}]=0$：
$$E[u_t\mid\mathcal F_{t-1}]=X_{t-1}\cdot 0=0.\quad□$$

> **要点：** "已知量 $X_{t-1}$ 乘鞅差 $e_t$ 还是鞅差"。这让 $u_t=X_{t-1}e_t$ 满足 MDS-CLT (T4)，是 AR 回归渐近理论的基石。

---

## Exercise 14.3　$e_t^2-\sigma_t^2$ 是 MDS

**题：** $\sigma_t^2=E[e_t^2\mid\mathcal F_{t-1}]$。证 $u_t=e_t^2-\sigma_t^2$ 是 MDS。

**详细步骤：**
$$E[u_t\mid\mathcal F_{t-1}]=E[e_t^2-\sigma_t^2\mid\mathcal F_{t-1}]=E[e_t^2\mid\mathcal F_{t-1}]-\sigma_t^2.$$
（$\sigma_t^2$ 对 $\mathcal F_{t-1}$ 可测 ⇒ 提出。）由定义 $E[e_t^2\mid\mathcal F_{t-1}]=\sigma_t^2$：
$$E[u_t\mid\mathcal F_{t-1}]=\sigma_t^2-\sigma_t^2=0.\quad□$$

> **要点：** "$e_t^2$ 减其条件期望 = 鞅差"。这让波动率模型的"新息"$e_t^2-\sigma_t^2$ 满足 CLT（下题）。

---

## Exercise 14.4　$e_t^2-\sigma_t^2$ 的 CLT

**题：** $E[e_t^4]<\infty$，证 $n^{-1/2}\sum(e_t^2-\sigma_t^2)\to_d N(0,v^2)$，表出 $v^2$。

**详细步骤：**
**第 1 步（MDS）。** 由 14.3，$u_t=e_t^2-\sigma_t^2$ 是 MDS（关于 $\mathcal F_t$）。
**第 2 步（二阶矩存在）。** $v^2=E[u_t^2]=E[(e_t^2-\sigma_t^2)^2]$。展开：
$$E[(e_t^2-\sigma_t^2)^2]=E[e_t^4]-2E[e_t^2\sigma_t^2]+E[\sigma_t^4].$$
$E[e_t^4]<\infty$（题设）保证各项有限（$\sigma_t^2=E[e_t^2|\mathcal F_{t-1}]\le(E[e_t^4|\mathcal F_{t-1}])^{1/2}$ 由条件 Jensen）。
**第 3 步（套 MDS-CLT (T4)）。** $u_t$ 平稳遍历 MDS、$E[u_t^2]<\infty$ ⇒
$$\frac1{\sqrt n}\sum_{t=1}^n u_t\to_d N(0,v^2),\quad v^2=E[u_t^2]=E[(e_t^2-\sigma_t^2)^2].\quad□$$

**特例：** 若 $\sigma_t^2\equiv\sigma^2$（同方差），则 $v^2=E[e_t^4]-2\sigma^2E[e_t^2]+\sigma^4=E[e_t^4]-\sigma^4$（用 $E[e_t^2]=\sigma^2$）。

> **要点：** 这是波动率推断（GARCH 检验等）的渐近基础——"$e_t^2$ 围绕条件方差的波动"是 MDS，服从 CLT。

---

## Exercise 14.5　随机波动模型

$Y_t=\sigma_t e_t$，$\log\sigma_t^2=\omega+\beta\log\sigma_{t-1}^2+u_t$，$e_t,u_t$ 独立 i.i.d. $N(0,1)$。

**(a) $Y_t$ 是 MDS 的信息集。** 取 $\mathcal F_{t-1}=\sigma(\sigma_s,e_s,u_s:s\le t)$（含 $\sigma_t$，因 $\sigma_t$ 由 $\{\sigma_{t-1},u_t\}$ 递归决定，$u_t\perp e_t$）。则 $e_t\perp\mathcal F_{t-1}$、$E[e_t]=0$：
$$E[Y_t\mid\mathcal F_{t-1}]=E[\sigma_t e_t\mid\mathcal F_{t-1}]=\sigma_t E[e_t\mid\mathcal F_{t-1}]=\sigma_t\cdot0=0.$$
（$\sigma_t$ 对 $\mathcal F_{t-1}$ 可测 ⇒ 提出。）故 $(Y_t,\mathcal F_t)$ 是 MDS。

**(b) $|\beta|<1$ 时严平稳遍历。** $\log\sigma_t^2=\omega+\beta\log\sigma_{t-1}^2+u_t$ 是高斯 AR(1)，$|\beta|<1$ ⇒ 平稳遍历（AR 平稳条件 + 高斯新息 i.i.d.）。则 $\sigma_t^2=\exp(\log\sigma_t^2)$ 是平稳遍历的可测变换 (T2)；$Y_t=\sigma_t e_t$ 是两个独立平稳遍历序列的乘积（$e_t$ i.i.d. 平稳遍历）⇒ $Y_t$ 严平稳遍历。

> **要点：** 随机波动（SV）模型中 $Y_t$ 是 MDS（不可预测）但**非独立**（$\sigma_t$ 有记忆），且异方差。这是金融时间序列的核心模型。

---

## Exercise 14.6　MA(1) 的自协方差与自相关

**题：** $Y_t=e_t+\theta e_{t-1}$，$e_t\sim\mathrm{WN}(0,\sigma^2)$（白噪声：$E[e_t]=0$，$E[e_te_s]=0\,s\ne t$，$E[e_t^2]=\sigma^2$）。证 $\rho(1)=\theta/(1+\theta^2)$。

**详细步骤：** 先算 $\gamma(0),\gamma(1),\gamma(k)$。

**$\gamma(0)=E[Y_t^2]$：**
$$E[Y_t^2]=E[(e_t+\theta e_{t-1})^2]=E[e_t^2]+2\theta E[e_te_{t-1}]+\theta^2E[e_{t-1}^2].$$
用白噪声正交性 (T5)：$E[e_te_{t-1}]=0$（不同时刻）。故
$$\gamma(0)=\sigma^2+0+\theta^2\sigma^2=(1+\theta^2)\sigma^2.$$

**$\gamma(1)=E[Y_tY_{t-1}]$：** $Y_{t-1}=e_{t-1}+\theta e_{t-2}$，故
$$E[Y_tY_{t-1}]=E[(e_t+\theta e_{t-1})(e_{t-1}+\theta e_{t-2})].$$
展开四项：$E[e_te_{t-1}]+\theta E[e_te_{t-2}]+\theta E[e_{t-1}^2]+\theta^2E[e_{t-1}e_{t-2}]$。
用 (T5)：只有 $E[e_{t-1}^2]=\sigma^2$ 非零（其余不同时刻全 0）。故
$$\gamma(1)=0+0+\theta\sigma^2+0=\theta\sigma^2.$$

**$\gamma(k)=E[Y_tY_{t-k}]$ ($k\ge2$)：** $Y_{t-k}=e_{t-k}+\theta e_{t-k-1}$，$Y_t=e_t+\theta e_{t-1}$。乘积含 $e_te_{t-k},e_te_{t-k-1},e_{t-1}e_{t-k},e_{t-1}e_{t-k-1}$——$k\ge2$ 时所有下标都不同 ⇒ 全 0：
$$\gamma(k)=0\quad(k\ge2).$$

**自相关：**
$$\boxed{\ \rho(1)=\frac{\gamma(1)}{\gamma(0)}=\frac{\theta\sigma^2}{(1+\theta^2)\sigma^2}=\frac{\theta}{1+\theta^2},\quad\rho(k)=0\ (k\ge2).\ }$$

> **要点：** MA(1) 只有**一阶**自相关非零（记忆只有 1 期）。$\rho(1)$ 最大 $1/2$（$\theta=1$ 时）。

---

## Exercise 14.7　MA($\infty$) 的自协方差

**题：** $Y_t=\sum_{j=0}^\infty\theta_j e_{t-j}$（因果可和，$\sum\theta_j^2<\infty$）。证 $\rho(k)=\big(\sum_{j=0}^\infty\theta_{j+k}\theta_j\big)\big/\sum_{j=0}^\infty\theta_j^2$。

**详细步骤：**
**$\gamma(k)=E[Y_tY_{t-k}]$：**
$$E\Big[\Big(\sum_j\theta_je_{t-j}\Big)\Big(\sum_m\theta_me_{t-k-m}\Big)\Big]=\sum_j\sum_m\theta_j\theta_m E[e_{t-j}e_{t-k-m}].$$
由 (T5)，$E[e_{t-j}e_{t-k-m}]=\sigma^2$ 当且仅当 $t-j=t-k-m$（即 $m=j-k$），否则 0。故
$$\gamma(k)=\sigma^2\sum_{j}\theta_j\theta_{j-k}.$$
（$k\ge0$ 时取 $j\ge k$：$=\sigma^2\sum_{j=k}^\infty\theta_j\theta_{j-k}=\sigma^2\sum_{j=0}^\infty\theta_{j+k}\theta_j$，换元。）
特例 $\gamma(0)=\sigma^2\sum_j\theta_j^2$。相除：
$$\rho(k)=\frac{\gamma(k)}{\gamma(0)}=\frac{\sum_{j=0}^\infty\theta_{j+k}\theta_j}{\sum_{j=0}^\infty\theta_j^2}.\quad□$$

> **要点：** MA($q$)（$\theta_j=0$ for $j>q$）⇒ $\gamma(k)=0$ for $k>q$（记忆 $q$ 期）。

---

## Exercise 14.8　随机游走：$\mathrm{var}(Y_t)=t$，非平稳

**题：** $Y_t=Y_{t-1}+e_t$，$e_t$ i.i.d.$(0,1)$，$Y_0=0$。

**详细步骤：** 迭代 $Y_t=Y_0+e_1+\cdots+e_t=\sum_{j=1}^t e_j$（$Y_0=0$）。独立 ⇒ 方差相加：
$$\mathrm{var}(Y_t)=\sum_{j=1}^t\mathrm{var}(e_j)=\sum_{j=1}^t 1=t.$$
**非平稳**：$\mathrm{var}(Y_t)=t$ 随 $t$ 增长 ⇒ 分布随时间发散，不满足平稳性（方差须为常数）。□

> **要点：** 随机游走是**单位根**过程（AR(1) $\alpha_1=1$），非平稳。这是第 16 章（非平稳）的核心例子。差分 $\Delta Y_t=Y_t-Y_{t-1}=e_t$ 才平稳。

---

## Exercise 14.9　AR(1) 脉冲响应 + delta method

**题：** $Y_t=\alpha_1Y_{t-1}+e_t$。(a) 脉冲响应 $b_j=\partial Y_{t+j}/\partial e_t$；(b) 估计；(c) delta CI。

**(a) 脉冲响应。** 用 MA 表示：$Y_{t+j}=\alpha_1^j Y_t+\alpha_1^{j-1}e_{t+1}+\cdots$（往前迭代）。$Y_t=\cdots+e_t+\alpha_1e_{t-1}+\cdots$，$e_t$ 在 $Y_{t+j}$ 中的系数是 $\alpha_1^j$（每期乘 $\alpha_1$ 传递）。故
$$\boxed{\ b_j=\alpha_1^j.\ }$$
（$e_t$ 一个单位冲击，$j$ 期后效应 $\alpha_1^j$；$|\alpha_1|<1$ 时衰减回 0。）

**(b) 估计。** $\hat b_j=\hat\alpha_1^j$（$\hat\alpha_1$ 为 OLS）。

**(c) delta method CI。** $b_j=g(\alpha_1)=\alpha_1^j$，导数 $g'(\alpha_1)=j\alpha_1^{j-1}$。delta method：$\sqrt n(\hat b_j-b_j)\to_d N(0,(j\alpha_1^{j-1})^2 V_{\alpha_1})$。故
$$\widehat{\mathrm{se}}(\hat b_j)=|j\hat\alpha_1^{j-1}|\,s(\hat\alpha_1),\quad\text{95\% CI}:\ \hat\alpha_1^j\pm1.96\,|j\hat\alpha_1^{j-1}|\,s(\hat\alpha_1).$$

> **要点：** 脉冲响应 = AR 系数的幂；其 SE 用 delta method（Ch7 工具）。$j$ 越大，导数 $j\alpha^{j-1}$ 越大但 $\alpha^{j-1}$ 越小——长滞后 IRF 估计噪声大。

---

## Exercise 14.10　AR(2) 脉冲响应

**题：** $Y_t=\alpha_1Y_{t-1}+\alpha_2Y_{t-2}+e_t$（题中第二滞后印刷为 $Y_{t-1}$，应为 $Y_{t-2}$）。

**(a) 脉冲响应递推。** $b_0=1$（$e_t$ 对当期效应）。$b_1=\alpha_1$（$Y_{t+1}=\alpha_1Y_t+\alpha_2Y_{t-1}+e_{t+1}$，$e_t$ 经 $Y_t$ 系数 $\alpha_1$ 传递）。对 $j\ge2$：$Y_{t+j}$ 中 $e_t$ 的系数 = $\alpha_1\cdot$($Y_{t+j-1}$ 中 $e_t$ 系数)$+\alpha_2\cdot$($Y_{t+j-2}$ 中 $e_t$ 系数)：
$$\boxed{\ b_j=\alpha_1 b_{j-1}+\alpha_2 b_{j-2}\ (j\ge2),\quad b_0=1,\ b_1=\alpha_1.\ }$$
具体：$b_2=\alpha_1 b_1+\alpha_2 b_0=\alpha_1^2+\alpha_2$；$b_3=\alpha_1 b_2+\alpha_2 b_1$；$b_4=\alpha_1 b_3+\alpha_2 b_2$。

**(b) 估计 $b_2$。** $\hat b_2=\hat\alpha_1^2+\hat\alpha_2$。

**(c) delta CI。** $g(\alpha)=\alpha_1^2+\alpha_2$，梯度 $\nabla g=(2\alpha_1,1)$。$\widehat{\mathrm{se}}=\sqrt{\nabla g(\hat\alpha)'\hat V\nabla g(\hat\alpha)}$，CI：$\hat b_2\pm1.96\,\widehat{\mathrm{se}}$。

---

## Exercise 14.11　截距形式与均值形式的等价

**题：** $\alpha(L)Y_t=\alpha_0+e_t$ 与 $\alpha(L)Y_t=\mu+u_t$、$\alpha(L)u_t=e_t$ 等价，求 $\mu$。

**详细步骤：** 第二式 $\alpha(L)u_t=e_t$ ⇒ $u_t=\alpha(L)^{-1}e_t$（$\alpha(L)$ 可逆，平稳时）。代入第一式 $\alpha(L)Y_t=\mu+u_t$：
$$\alpha(L)Y_t=\mu+\alpha(L)^{-1}e_t\Rightarrow\alpha(L)^2Y_t=\alpha(L)\mu+e_t.$$
这与 $\alpha(L)Y_t=\alpha_0+e_t$ 形式不同——故题意应是**均值形式** $\alpha(L)(Y_t-\mu)=e_t$，即
$$\alpha(L)Y_t=\alpha(L)\mu+e_t.$$
对比 $\alpha(L)Y_t=\alpha_0+e_t$ ⇒ $\alpha_0=\alpha(L)\mu=\alpha(1)\mu$（$L=1$ 时取值，因 $\mu$ 是常数，$\alpha(L)\mu=\mu(1-\alpha_1-\cdots-\alpha_p)=\mu\alpha(1)$）。故
$$\boxed{\ \mu=\frac{\alpha_0}{\alpha(1)}\quad(\alpha(1)\ne0).\ }$$
两写法等价：截距 $\alpha_0$ 进 AR 方程 vs 无条件均值 $\mu$ 进"去均值"形式。□

---

## Exercise 14.12　ARMA = 滞后多项式相乘

**题：** $\alpha(L)Y_t=u_t$（$\alpha$ 阶 $p$），$\beta(L)u_t=e_t$（$\beta$ 阶 $q$）。证 $\gamma(L)Y_t=e_t$，$\gamma$ 阶 $p+q$。

**详细步骤：** 第二式 $u_t=\beta(L)^{-1}e_t$。代入第一式：
$$\alpha(L)Y_t=\beta(L)^{-1}e_t\;\Longrightarrow\;\beta(L)\alpha(L)Y_t=e_t.$$
故 $\gamma(L)=\beta(L)\alpha(L)$（多项式相乘）。$\alpha$ 阶 $p$、$\beta$ 阶 $q$ ⇒ $\gamma$ 阶 $p+q$。□

> **要点：** ARMA = AR 部分乘 MA 部分的滞后多项式。组合后的总阶 $p+q$。

---

## Exercise 14.13　$Y_t=e_t+u_t+\theta u_{t-1}$ 是 MA(1)

**题：** $e_t,u_t$ 互相独立 i.i.d.$(0,1)$。

**(a) $Y_t$ 是 MA(1)。** 记 $\eta_t=e_t+u_t$（两独立白噪声和 ⇒ 仍是白噪声，方差 2）。则 $Y_t=\eta_t+\theta u_{t-1}$。需把它写成 $\eta'_t+\psi\eta'_{t-1}$ 的 MA(1) 形式——关键是匹配自相关函数（ACF）。
$$\gamma(0)=\mathrm{var}(e_t)+\mathrm{var}(u_t)+\theta^2\mathrm{var}(u_{t-1})=1+1+\theta^2=2+\theta^2.$$
$$\gamma(1)=E[Y_tY_{t-1}]=E[(e_t+u_t+\theta u_{t-1})(e_{t-1}+u_{t-1}+\theta u_{t-2})].$$
展开，用独立性：唯一非零项是 $\theta E[u_{t-1}^2]=\theta$。故 $\gamma(1)=\theta$，$\gamma(k)=0$ ($k\ge2$)。这正是 MA(1) 的 ACF 形式（只有一阶非零）。

**(b) 求 $\psi$。** MA(1) $\eta'_t+\psi\eta'_{t-1}$ 的 $\rho(1)=\psi/(1+\psi^2)$，方差 $\mathrm{var}(\eta')(1+\psi^2)$。匹配 $\rho(1)=\gamma(1)/\gamma(0)=\theta/(2+\theta^2)$：
$$\frac{\psi}{1+\psi^2}=\frac{\theta}{2+\theta^2}\;\Longrightarrow\;\psi^2-\frac{2+\theta^2}{\theta}\psi+1=0.$$
解二次方程取**可逆根** $|\psi|\le1$。

**(c) $\theta=1$。** $\rho(1)=1/(2+1)=1/3$。方程 $\psi/(1+\psi^2)=1/3$ ⇒ $\psi^2-3\psi+1=0$ ⇒ $\psi=(3\pm\sqrt5)/2$。取 $|\psi|\le1$：$\psi=(3-\sqrt5)/2\approx0.382$。□

> **要点：** 两个独立白噪声的非平凡组合可以是 MA(1)——通过匹配 ACF 识别。

---

## Exercise 14.14　信号 + 噪声 ⇒ ARMA(1,1)

**题：** $Y_t=X_t+e_t$，$X_t=\alpha X_{t-1}+u_t$，$e\perp u$ i.i.d.。

**详细步骤：** $X_t=Y_t-e_t$，$X_{t-1}=Y_{t-1}-e_{t-1}$。代入 $X_t=\alpha X_{t-1}+u_t$：
$$Y_t-e_t=\alpha(Y_{t-1}-e_{t-1})+u_t\;\Longrightarrow\;Y_t=\alpha Y_{t-1}+(u_t+e_t-\alpha e_{t-1}).$$
记 $v_t:=u_t+e_t-\alpha e_{t-1}$。检查 $v_t$ 的结构：它是 $u_t,e_t,e_{t-1}$ 的线性组合（白噪声与滞后），**自协方差** $\gamma_v(1)=-\alpha\sigma_e^2\ne0$（$e_{t-1}$ 在 $v_t$ 与 $v_{t-1}$ 都出现），$\gamma_v(k)=0$ ($k\ge2$) ⇒ $v_t$ 是 MA(1)。故
$$Y_t=\alpha Y_{t-1}+v_t\quad(v_t\text{ 是 MA(1)})\;\Rightarrow\;\textbf{ARMA(1,1)}.$$
（AR(1) + MA(1) 误差 = ARMA(1,1)。）□

> **要点：** "可观测 = 信号 AR(1) + 白噪声" ⇒ 观测是 ARMA(1,1)。这是"测量误差污染 AR 信号"的经典结果。

---

## Exercise 14.15　高斯 AR(1) 的边际分布

**题：** $Y_t=\alpha_0+\alpha_1Y_{t-1}+e_t$，$|\alpha_1|<1$，$e_t\sim N(0,\sigma^2)$ i.i.d.。证 $Y_t\sim N(\alpha_0/(1-\alpha_1),\sigma^2/(1-\alpha_1^2))$。

**详细步骤（用 MA 表示）：**
**第 1 步（MA 表示）。** 迭代 $Y_t=\alpha_0+\alpha_1Y_{t-1}+e_t$ 往前展开：
$$Y_t=\alpha_0(1+\alpha_1+\alpha_1^2+\cdots)+\sum_{j=0}^\infty\alpha_1^j e_{t-j}=\frac{\alpha_0}{1-\alpha_1}+\sum_{j=0}^\infty\alpha_1^j e_{t-j}.$$
（几何级数收敛因 $|\alpha_1|<1$。）
**第 2 步（正态性）。** $Y_t$ 是独立正态 $e_{t-j}$ 的**线性组合** ⇒ $Y_t$ 正态（正态线性组合仍正态，第 5 章工具）。
**第 3 步（均值）。** $E[Y_t]=\frac{\alpha_0}{1-\alpha_1}+\sum\alpha_1^j\underbrace{E[e_{t-j}]}_{=0}=\frac{\alpha_0}{1-\alpha_1}$。
**第 4 步（方差）。** 独立 ⇒ 方差相加：
$$\mathrm{var}(Y_t)=\sum_{j=0}^\infty\alpha_1^{2j}\mathrm{var}(e_{t-j})=\sigma^2\sum_{j=0}^\infty(\alpha_1^2)^j=\frac{\sigma^2}{1-\alpha_1^2}.$$
（几何级数 $\sum(\alpha_1^2)^j=1/(1-\alpha_1^2)$，因 $\alpha_1^2<1$。）
$$\boxed{\ Y_t\sim N\Big(\frac{\alpha_0}{1-\alpha_1},\,\frac{\sigma^2}{1-\alpha_1^2}\Big).\ }$$

> **要点：** 高斯 AR(1) 的边际分布是正态——这是"正态 + 线性递归 ⇒ 正态"的体现。$\alpha_1\to1$ 时方差 $\to\infty$（接近单位根⇒非平稳）。

---

## Exercise 14.16　GMM 用三阶矩识别 AR(1) 的缺陷

**题：** 高斯 AR(1)，同事想用 $(\mu,\sigma_Y^2,\kappa)$ 三矩估 $(\alpha_0,\alpha_1,\sigma^2)$。找缺陷。

**详细步骤：**
**第 1 步（算三矩）。** 由 14.15：
$$\mu=\frac{\alpha_0}{1-\alpha_1},\quad\sigma_Y^2=\frac{\sigma^2}{1-\alpha_1^2},\quad\kappa=E[(Y_t-\mu)^4].$$
高斯分布的四阶矩 $\kappa=3(\sigma_Y^2)^2=3\sigma_Y^4$（正态峰度 = 3）。
**第 2 步（缺陷）。** $\kappa=3\sigma_Y^4=3(\sigma^2/(1-\alpha_1^2))^2$ **完全由 $\sigma_Y^2$ 决定**——它**不是**独立于 $(\mu,\sigma_Y^2)$ 的信息。即 $\kappa$ 不提供关于 $(\alpha_0,\alpha_1,\sigma^2)$ 的新方程（只是 $\sigma_Y^2$ 的函数）。
**第 3 步（结论）。** 三个"矩"$(\mu,\sigma_Y^2,\kappa)$ 实质只有**两个独立**（$\mu,\sigma_Y^2$；$\kappa$ 是 $\sigma_Y^2$ 的函数），但参数有三个 $(\alpha_0,\alpha_1,\sigma^2)$。**欠识别**（矩 < 参数）——尤其 $\alpha_1$ 与 $\sigma^2$ 在 $\sigma_Y^2$ 中缠结（$\sigma_Y^2=\sigma^2/(1-\alpha_1^2)$，无穷多组 $(\alpha_1,\sigma^2)$ 给同一 $\sigma_Y^2$）。

**修正：** 需用**自协方差** $\gamma(1)=E[(Y_t-\mu)(Y_{t-1}-\mu)]=\alpha_1\sigma_Y^2$（AR(1) 性质），它能识别 $\alpha_1$（$\alpha_1=\gamma(1)/\sigma_Y^2$）。□

> **要点：** 高斯过程的边际矩（均值、方差、峰度）不够——峰度被方差锁定。需用**跨期矩**（自协方差）才能识别 AR 参数。这是"时间序列要用动态结构"的体现。

---

## Exercise 14.17　非线性（对数线性）过程的平稳性

**题：** $Y_t=Y_{t-1}^\alpha u_t^{1-\alpha}$，$u_t>0$ i.i.d.。

**(a) 平稳遍历条件。** 取对数 $y_t=\log Y_t$：
$$y_t=\alpha y_{t-1}+(1-\alpha)\log u_t.$$
这是 AR(1)（系数 $\alpha$，新息 $(1-\alpha)\log u_t$）。**$|\alpha|<1$** 时 $y_t$ 平稳遍历（AR(1) 平稳条件）。$Y_t=e^{y_t}$ 是可测变换 ⇒ $Y_t$ 严平稳遍历（在 $E[Y_t^2]<\infty$ 等矩条件下）。

**(b) MA 表示。** $|\alpha|<1$ 时 $y_t=(1-\alpha)\sum_{j=0}^\infty\alpha^j\log u_{t-j}$。取指数：
$$\boxed{\ Y_t=\exp(y_t)=\prod_{j=0}^\infty u_{t-j}^{(1-\alpha)\alpha^j}.\ }$$

> **要点：** 乘法非线性过程取对数后变 AR(1)——这是处理正数时间序列（如资产价格、人口）的常用技巧。

---

## Exercise 14.18　`pnfix` 季度增长率 AR(4)

**(a)** $g_t=100(\mathrm{pnfi}_t/\mathrm{pnfi}_{t-1}-1)$（季度增长率，百分比）。
**(b)(c)** $n\approx231$：

|  | 估计 | HC SE | NW($M=5$) SE |
|--|-----:|------:|-------------:|
| $g_{t-1}$ | 0.502 | 0.075 | 0.083 |
| $g_{t-2}$ | 0.168 | 0.070 | 0.069 |
| $g_{t-3}$ | −0.026 | 0.062 | 0.065 |
| $g_{t-4}$ | −0.068 | 0.052 | 0.051 |
| const | 0.491 | 0.146 | 0.141 |

**(d)** 一阶持续性强（~0.5），二阶仍正，3–4 阶弱——投资增长有惯性。NW 与 HC 接近（AR 残差近似白噪声，序列相关不强）。
**(e)** IRF（对 $e_t=1$）：约 0.50, 0.42, 0.27, 0.12, 0.06, … 后衰减近 0。

> **要点：** AR 模型若设定正确，残差是白噪声，HC 与 NW 接近；NW 主要在**残差有剩余序列相关**时才显著大于 HC（见 HAC 验证）。

---

## Exercise 14.19　`oilpricex` 一阶差分 AR(4) + 随机游走检验

**(a)** $\Delta\mathrm{oil}_t=\mathrm{oil}_t-\mathrm{oil}_{t-1}$。
**(b)** AR 系数约 $(0.27,-0.26,0.03,-0.07)$。
**(c)** $H_0$：四 AR 系数 $=0$（差分序列是白噪声 = 水平是随机游走）：Wald≈10.70，$\chi^2_4$，$p\approx0.030$ **拒绝**。
**(d)** 差分后仍有短记忆相关；油价水平**不是**简单随机游走（差分动态非平凡）。

---

## Exercise 14.20　`unrate` AR 选阶（AIC）

| $p$ | AIC（约） |  | $p$ | AIC |
|----:|----------:|---|----:|----------:|
| 1 | −3.445 |  | 5 | −3.585 |
| 2 | −3.456 |  | 6 | −3.591 |
| 3 | −3.527 |  | **7** | **−3.592**（最低） |
| 4 | −3.558 |  | 8 | −3.589 |

**(c)** **AR(7)** 最低 AIC。**(d)** 首项 $\hat\alpha_1\approx0.98$（高持续，近单位根），其余较小——失业率强持续。

---

## Exercise 14.21　失业率与 initial claims（Granger 因果）

**(a)** 分布滞后 DL：$un_t$ 对 $claims_{t-1},\ldots,claims_{t-4}$。序列相关 + 异方差 ⇒ **HAC/Newey–West** 更合适（HC 不够，因残差有序列相关）。
**(b)** ADL(4,4)。
**(c)** Granger：claims 四滞后联合 $=0$：Wald≈28.0，$p\approx1.2\times10^{-5}$ **拒绝**。
**(d)** 初请失业金**Granger 因果**失业率——是劳动力市场领先指标。

---

## Exercise 14.22　GDP 增长与 housing starts

**(a)** $g_t=100(\mathrm{gdpc1}_t/\mathrm{gdpc1}_{t-1}-1)$。
**(b)** DL 用 houst 滞后 1–4；宜 **HAC**。
**(c)** ADL：GDP 增长滞后 1–2，houst 滞后 1–4。
**(d)** Granger houst→$g$：Wald≈38.3，$p\approx9.6\times10^{-8}$ **强烈拒绝**。
**(e)** 住房开工**领先** GDP 增长，与周期领先指标文献一致。

> **和本科对照：** Granger 因果 = "X 的过去是否帮助预测 Y（控制 Y 的过去）"。用 Wald 检验 X 滞后联合为 0。陈强/李子奈标准内容。注意：序列相关下用 **HAC** SE（不是 HC）。

---

## 附录 A：i.i.d. 横截面 vs 时间序列（对照）

| | 横截面（Ch2–13） | 时间序列（Ch14） |
|---|---|---|
| 观测 | 独立 (i.i.d.) | **序列相关** |
| WLLN 基石 | 独立 | **遍历** (T1) |
| CLT 基石 | 独立 | **MDS / 混合** (T4) |
| 零均值 | $E[e|X]=0$ | $E[e_t|\mathcal F_{t-1}]=0$ (MDS) |
| 方差估计 | HC（异方差一致） | **HAC**（异方差**+自相关**一致） |
| 模型 | 静态回归 | **AR/MA/ARMA** |

**一句话：** 把第 7 章的 OLS 渐近理论搬到时间序列，只需"独立→遍历/MDS""HC→HAC"两处替换。

---

## 附录 B：HAC / Newey–West 为何必要

OLS 方差"肉"$=\mathrm{Var}(\sum X_te_t)=\sum_s\sum_t E[X_sX_t'e_se_t]$。横截面下交叉项 $s\ne t$ 为 0（独立）⇒ 只剩对角（HC）。**时间序列下 $X_te_t$ 有自相关**，交叉项 $E[X_tX_{t-j}'e_te_{t-j}]\ne0$ 必须计入——这就是 HAC 的 $\hat\Gamma_j$ 项。

**已验证：** 持久回归元 + AR(1) 误差时，NW SE（0.036）≈ 真实（0.040），HC（0.018）**偏小一半**。忽略序列相关会高估显著性（假阳性）。

---

## 附录 C：notebook 单元对应

| 习题 | notebook 内容 |
|------|----------------|
| 14.18 | `pnfix` AR(4) + HC/NW + IRF code cell |
| 14.19 | `oilpricex` 差分 AR(4) + 随机游走检验 code cell |
| 14.20 | `unrate` AR(1)–(8) + AIC 选阶 code cell |
| 14.21–14.22 | 失业率/GDP 的 DL/ADL + Granger 检验 code cell |
| 理论验证 | MA(1) 自协方差、随机游走 var=t、AR(1) IRF、高斯 AR(1) 边际、自协方差一致性、HAC vs HC code cell |


# 实证与数值代码（来自 notebook，R 版）

```{r}
#| label: nb-cell-01
# 原 Python notebook 代码（保留备查）→ R 对照草稿
# 完整可运行版本请优先使用 companion：scripts/r_companions/chXX.R


# import numpy as np
# import pandas as pd
# from pathlib import Path
# from numpy.linalg import inv
# from scipy import stats

# PY: ROOT = Path("/home/fang/Project/zhihu-paper/p1/hansen/econometrics/data")
# PY: qd = pd.read_excel(ROOT / "FRED-QD/FRED-QD.xlsx")
# PY: md = pd.read_excel(ROOT / "FRED-MD/FRED-MD.xlsx")

# PY: def ols_hc(y, X):
# PY:     n, k = X.shape
# PY:     b = inv(X.T @ X) @ (X.T @ y)
# PY:     e = y - X @ b
# PY:     u = X * e[:, None]
# PY:     V = inv(X.T @ X) @ (u.T @ u) @ inv(X.T @ X)
# PY:     return b, e, V, n, k

# PY: def newey_west(X, e, M=5):
# PY:     n, k = X.shape
# PY:     u = X * e[:, None]
# PY:     S = u.T @ u
# PY:     for j in range(1, M + 1):
# PY:         w = 1 - j / (M + 1)
# PY:         Gj = u[j:].T @ u[:-j]
# PY:         S += w * (Gj + Gj.T)
# PY:     return inv(X.T @ X) @ S @ inv(X.T @ X)

# PY: def ar_xy(y, p):
# PY:     y = np.asarray(y, float)
# PY:     Y = y[p:]
# PY:     X = np.column_stack([y[p - j : len(y) - j] for j in range(1, p + 1)] + [np.ones(len(y) - p)])
# PY:     return Y, X

# PY: def wald(R, b, V):
# PY:     R = np.atleast_2d(R)
# PY:     d = R @ b
# PY:     W = float(d.T @ inv(R @ V @ R.T) @ d)
# PY:     return W, float(1 - stats.chi2.cdf(W, R.shape[0]))

# --- R 惯用写法提示 ---
# read_dta: haven::read_dta(file.path(data_root, ...))
# OLS:     qr.solve(X, y) 或 lm.fit(X, y)$coefficients
# HC1 SE:  sandwich::vcovHC(lm_obj, type='HC1')
# 矩阵:    crossprod(X), solve(crossprod(X), crossprod(X, y))
```

### 14.18 `pnfix` 季度增长率 AR(4)

```{r}
#| label: nb-cell-02
# 原 Python notebook 代码（保留备查）→ R 对照草稿
# 完整可运行版本请优先使用 companion：scripts/r_companions/chXX.R


# PY: pnfi = qd["pnfix"].astype(float)
# PY: g = 100 * (pnfi / pnfi.shift(1) - 1).dropna().to_numpy()
# PY: Y, X = ar_xy(g, 4)
# PY: b, e, Vhc, n, k = ols_hc(Y, X)
# PY: Vnw = newey_west(X, e, 5)
# PY: tab = pd.DataFrame({
# PY:     "coef": b,
# PY:     "SE_HC": np.sqrt(np.diag(Vhc)),
# PY:     "SE_NW_M5": np.sqrt(np.diag(Vnw)),
# PY: }, index=[f"lag{i}" for i in range(1, 5)] + ["const"])
# PY: print("n =", n)
# PY: print(tab)
# IRF
# PY: A = np.zeros((4, 4))
# PY: A[0, :] = b[:4]
# PY: A[1, 0] = A[2, 1] = A[3, 2] = 1.0
# PY: x = np.array([1.0, 0, 0, 0])
# PY: irf = []
# PY: for j in range(10):
# PY:     x = A @ x
# PY:     irf.append(x[0])
# PY: print("IRF j=1..10:", np.round(irf, 4))

# --- R 惯用写法提示 ---
# read_dta: haven::read_dta(file.path(data_root, ...))
# OLS:     qr.solve(X, y) 或 lm.fit(X, y)$coefficients
# HC1 SE:  sandwich::vcovHC(lm_obj, type='HC1')
# 矩阵:    crossprod(X), solve(crossprod(X), crossprod(X, y))
```

### 14.19 `oilpricex` 一阶差分 AR(4) + 随机游走检验

```{r}
#| label: nb-cell-03
# 原 Python notebook 代码（保留备查）→ R 对照草稿
# 完整可运行版本请优先使用 companion：scripts/r_companions/chXX.R


# PY: oil = qd["oilpricex"].astype(float)
# PY: doil = oil.diff().dropna().to_numpy()
# PY: Y, X = ar_xy(doil, 4)
# PY: b, e, V, n, k = ols_hc(Y, X)
# PY: print("n =", n)
# PY: print(pd.Series(b, index=[f"a{i}" for i in range(1,5)]+["const"]))
# PY: R = np.zeros((4, 5))
# PY: for i in range(4):
# PY:     R[i, i] = 1
# PY: W, p = wald(R, b, V)
# PY: print(f"Wald H0: AR coeffs=0: W={W:.3f}, p={p:.4f}")

# --- R 惯用写法提示 ---
# read_dta: haven::read_dta(file.path(data_root, ...))
# OLS:     qr.solve(X, y) 或 lm.fit(X, y)$coefficients
# HC1 SE:  sandwich::vcovHC(lm_obj, type='HC1')
# 矩阵:    crossprod(X), solve(crossprod(X), crossprod(X, y))
```

### 14.20 `unrate` 月度 AR(1)–AR(8)，1960m1 起同一样本

```{r}
#| label: nb-cell-04
# 原 Python notebook 代码（保留备查）→ R 对照草稿
# 完整可运行版本请优先使用 companion：scripts/r_companions/chXX.R


# PY: un = md["unrate"].astype(float).to_numpy()
# PY: start = 12  # 1960m1 if series starts 1959m1
# PY: rows = []
# PY: for p in range(1, 9):
# PY:     Y = un[start:]
# PY:     nT = len(Y)
# PY:     X = np.column_stack([un[start - j : start - j + nT] for j in range(1, p + 1)] + [np.ones(nT)])
# PY:     b, e, V, _, _ = ols_hc(Y, X)
# PY:     s2 = (e @ e) / nT
# PY:     aic = np.log(s2) + 2 * (p + 1) / nT
# PY:     rows.append({"p": p, "AIC": aic, "n": nT})
# PY:     if p == min(range(1,9), key=lambda pp: rows[pp-1]["AIC"] if pp<=len(rows) else 1e9):
# PY:         pass
# PY: aic_df = pd.DataFrame(rows)
# PY: print(aic_df.to_string(index=False))
# PY: pstar = int(aic_df.loc[aic_df.AIC.idxmin(), "p"])
# PY: print("Selected p =", pstar)
# PY: Y = un[start:]
# PY: nT = len(Y)
# PY: X = np.column_stack([un[start - j : start - j + nT] for j in range(1, pstar + 1)] + [np.ones(nT)])
# PY: b, e, V, _, _ = ols_hc(Y, X)
# PY: print(pd.DataFrame({"coef": b, "SE_HC": np.sqrt(np.diag(V))},
# PY:                    index=[f"lag{i}" for i in range(1, pstar+1)] + ["const"]))

# --- R 惯用写法提示 ---
# read_dta: haven::read_dta(file.path(data_root, ...))
# OLS:     qr.solve(X, y) 或 lm.fit(X, y)$coefficients
# HC1 SE:  sandwich::vcovHC(lm_obj, type='HC1')
# 矩阵:    crossprod(X), solve(crossprod(X), crossprod(X, y))
```

### 14.21 失业率与 claimsx；14.22 GDP 增长与 houst

```{r}
#| label: nb-cell-05
# 原 Python notebook 代码（保留备查）→ R 对照草稿
# 完整可运行版本请优先使用 companion：scripts/r_companions/chXX.R


# PY: def lagmat(y, p):
# PY:     n = len(y)
# PY:     return np.column_stack([y[p - j : n - j] for j in range(1, p + 1)])

# 14.21
# PY: df = pd.DataFrame({"un": qd["unrate"].astype(float), "cl": qd["claimsx"].astype(float)}).dropna()
# PY: un, cl = df.un.values, df.cl.values
# PY: p = 4
# PY: Y = un[p:]
# PY: X = np.column_stack([lagmat(cl, p), np.ones(len(Y))])
# PY: b, e, V, n, k = ols_hc(Y, X)
# PY: print("14.21 DL claims -> unrate n=", n)
# PY: print("coef", b)
# PY: X2 = np.column_stack([lagmat(un, p), lagmat(cl, p), np.ones(len(Y))])
# PY: b2, e2, V2, _, _ = ols_hc(Y, X2)
# PY: R = np.zeros((4, 9))
# PY: for i in range(4):
# PY:     R[i, 4 + i] = 1
# PY: print("ADL Granger claims->un:", wald(R, b2, V2))

# 14.22
# PY: gdp = qd["gdpc1"].astype(float)
# PY: g = 100 * (gdp / gdp.shift(1) - 1)
# PY: df = pd.DataFrame({"g": g, "h": qd["houst"].astype(float)}).dropna()
# PY: g, h = df.g.values, df.h.values
# PY: Y = g[4:]
# PY: X = np.column_stack([g[3:-1], g[2:-2], lagmat(h, 4), np.ones(len(Y))])
# PY: b, e, V, n, k = ols_hc(Y, X)
# PY: print("\n14.22 ADL GDP growth <- houst n=", n)
# PY: print("coef", b)
# PY: R = np.zeros((4, 7))
# PY: for i in range(4):
# PY:     R[i, 2 + i] = 1
# PY: print("Granger houst->g:", wald(R, b, V))

# --- R 惯用写法提示 ---
# read_dta: haven::read_dta(file.path(data_root, ...))
# OLS:     qr.solve(X, y) 或 lm.fit(X, y)$coefficients
# HC1 SE:  sandwich::vcovHC(lm_obj, type='HC1')
# 矩阵:    crossprod(X), solve(crossprod(X), crossprod(X, y))
```

### 理论结论的蒙特卡洛验证（无需外部数据）

以下单元格用模拟核对 ch14 的核心结论：MA(1) 自协方差、随机游走 var(Y_t)=t、AR(1) 脉冲响应、高斯 AR(1) 边际分布、样本自协方差一致性、以及 **HAC vs HC**（序列相关下 Newey–West 明显大于 HC）。可独立运行。

```{r}
#| label: nb-cell-06
# 原 Python notebook 代码（保留备查）→ R 对照草稿
# 完整可运行版本请优先使用 companion：scripts/r_companions/chXX.R

# import numpy as np
# PY: rng = np.random.default_rng(14)

# ===== 14.6: MA(1) 自协方差 γ(0)=(1+θ²)σ², γ(1)=θσ², ρ(1)=θ/(1+θ²) =====
# PY: theta, sig2, T = 0.6, 1.0, 200000
# PY: e = rng.standard_normal(T + 1)
# PY: Y = e[1:] + theta * e[:-1]                                       # MA(1): Y_t = e_t + θ e_{t-1}
# PY: g0 = np.var(Y)
# PY: g1 = np.mean((Y[1:] - Y.mean()) * (Y[:-1] - Y.mean()))
# PY: print(f"[14.6 MA(1)] γ(0): MC={g0:.3f} 理论={(1+theta**2)*sig2:.3f}")
# PY: print(f"            γ(1): MC={g1:.3f} 理论={theta*sig2:.3f}; ρ(1): MC={g1/g0:.3f} 理论={theta/(1+theta**2):.3f}")

# ===== 14.8: 随机游走 var(Y_t) = t (非平稳) =====
# PY: T, reps = 1000, 20000
# PY: var_500 = [np.concatenate([[0], np.cumsum(rng.standard_normal(T))])[500] ** 2 for _ in range(reps)]
# PY: print(f"\n[14.8 随机游走] var(Y_500) MC={np.mean(var_500):.1f} 理论=t=500 (方差随t增 ⇒ 非平稳)")

# ===== 14.9: AR(1) 脉冲响应 b_j = α^j =====
# PY: alpha, T = 0.7, 100000
# PY: Y = np.zeros(T)
# PY: for t in range(1, T):
# PY:     Y[t] = alpha * Y[t-1] + rng.standard_normal()
# PY: b_hat = np.sum(Y[:-1] * Y[1:]) / np.sum(Y[:-1] ** 2)
# PY: print(f"\n[14.9 AR(1)] α̂={b_hat:.4f} (真0.7); b_5=α^5: 估计={b_hat**5:.4f} 理论={alpha**5:.4f}")

# ===== 14.15: 高斯 AR(1) 边际 N(α0/(1-α1), σ²/(1-α1²)) =====
# PY: a0, a1, sig2, T = 2.0, 0.5, 1.0, 200000
# PY: Y = np.zeros(T)
# PY: for t in range(1, T):
# PY:     Y[t] = a0 + a1 * Y[t-1] + rng.standard_normal() * np.sqrt(sig2)
# PY: print(f"\n[14.15 高斯AR(1)] MC: 均值={Y.mean():.3f} 理论={a0/(1-a1):.3f}; 方差={Y.var():.3f} 理论={sig2/(1-a1**2):.3f}")

# ===== 14.1: 样本自协方差一致性 γ̂(k)→γ(k) (AR(1): γ(k)=σ²α^k/(1-α²)) =====
# PY: alpha, sig2, T = 0.6, 1.0, 200000
# PY: Y = np.zeros(T)
# PY: for t in range(1, T):
# PY:     Y[t] = alpha * Y[t-1] + rng.standard_normal() * np.sqrt(sig2)
# PY: g0 = np.mean((Y - Y.mean()) ** 2)
# PY: g1 = np.mean((Y[1:] - Y.mean()) * (Y[:-1] - Y.mean()))
# PY: print(f"\n[14.1 自协方差一致] γ̂(0)={g0:.3f} 理论={sig2/(1-alpha**2):.3f}")
# PY: print(f"                   γ̂(1)={g1:.3f} 理论={sig2*alpha/(1-alpha**2):.3f}")

# ===== HAC vs HC: 序列相关下 Newey-West 明显大于 HC =====
# 设定: 持久回归元 X(AR(1) ρ=0.9) + AR(1) 误差(ρ=0.8) ⇒ X·e 序列相关 ⇒ NW 必要
# PY: beta, rho_x, rho_u, T = 1.0, 0.9, 0.8, 2000
# PY: X = np.zeros(T); u = np.zeros(T)
# PY: for t in range(1, T):
# PY:     X[t] = rho_x * X[t-1] + rng.standard_normal()
# PY:     u[t] = rho_u * u[t-1] + rng.standard_normal()
# PY: Y = beta * X + u
# PY: b = np.sum(X * Y) / np.sum(X ** 2); e = Y - X * b
# PY: XXinv = 1 / np.sum(X ** 2)
# PY: V_hc = XXinv * np.sum((X * e) ** 2) * XXinv                       # HC: 只用对角(忽略自相关)
# PY: S = np.sum((X * e) ** 2)
# PY: for j in range(1, 6):                                             # NW: 加自协方差项
# PY:     w = 1 - j / 6
# PY:     S += w * 2 * np.sum((X * e)[j:] * (X * e)[:-j])
# PY: V_nw = XXinv * S * XXinv
# MC 真实 SE
# PY: B = []
# PY: for r in range(5000):
# PY:     Xr = np.zeros(T); ur = np.zeros(T)
# PY:     for t in range(1, T):
# PY:         Xr[t] = rho_x * Xr[t-1] + rng.standard_normal()
# PY:         ur[t] = rho_u * ur[t-1] + rng.standard_normal()
# PY:     B.append(np.sum(Xr * (beta * Xr + ur)) / np.sum(Xr ** 2))
# PY: print(f"\n[HAC vs HC] 持久回归元 + AR(1) 误差:")
# PY: print(f"  HC SE     = {np.sqrt(V_hc):.4f} (忽略 X·e 的自相关, 偏小)")
# PY: print(f"  NW(M=5) SE= {np.sqrt(V_nw):.4f} (含自协方差, 正确)")
# PY: print(f"  MC 真实   = {np.std(B):.4f} (NW 接近真实, HC 偏小近一半 ⇒ 序列相关下必须用 HAC)")

# --- R 惯用写法提示 ---
# read_dta: haven::read_dta(file.path(data_root, ...))
# OLS:     qr.solve(X, y) 或 lm.fit(X, y)$coefficients
# HC1 SE:  sandwich::vcovHC(lm_obj, type='HC1')
# 矩阵:    crossprod(X), solve(crossprod(X), crossprod(X, y))
```


# 依赖包

```{r}
#| label: install-pkgs
#| eval: false
pkgs <- c(
  "haven", "readxl", "data.table", "sandwich", "lmtest", "AER",
  "quantreg", "boot", "MASS", "Matrix", "nnet", "ggplot2", "knitr"
)
# 章节扩展：Ch14–16 vars/urca；Ch17 plm；Ch19 np；Ch26 mlogit
miss <- setdiff(pkgs, rownames(installed.packages()))
if (length(miss)) install.packages(miss, repos = "https://cloud.r-project.org")
```

---
*第 14 章 · R/Quarto · md + ipynb 融合*
