---
title: "Bruce Hansen《Econometrics》第 9 章习题解答"
subtitle: "Chapter 9 Hypothesis Testing"
author: "按 Hansen 计量经济学体系整理（R / Quarto 版）"
date: today
lang: zh-CN
format:
  html:
    toc: true
    toc-depth: 3
    toc-location: left
    number-sections: true
    number-depth: 2
    html-math-method: mathjax
    theme: cosmo
    code-fold: true
    code-tools: true
engine: knitr
knitr:
  opts_chunk:
    comment: "#>"
    fig.path: "figures/ch09/"
execute:
  eval: false
  echo: true
  warning: false
  message: false
---

::: {.callout-note}
## 说明

- **理论：** 来自同目录 Markdown 逐步解答。
- **代码：** Python notebook 已融合为 **R**（`scripts/r_companions/ch09.R` 优先；否则为带注释的翻译草稿）。
- **数据：** `hansen/econometrics/data/`（gitignore）；渲染前请确保数据已下载。
- 默认 `execute: eval: false`。有数据时改为 `true` 或交互运行代码块。
- 缺包时：`install.packages(c("haven","readxl","sandwich","AER","quantreg","boot"))` 等。
:::

```{r}
#| label: setup
root <- if (dir.exists("../../hansen")) "../.." else if (dir.exists("hansen")) "." else "../.."
data_root <- file.path(root, "hansen", "econometrics", "data")
companion_dir <- file.path(root, "scripts", "r_companions")
if (file.exists(file.path(companion_dir, "_common.R"))) {
  source(file.path(companion_dir, "_common.R"), local = FALSE)
}
knitr::opts_chunk$set(fig.width = 7, fig.height = 4.5)
options(stringsAsFactors = FALSE)
```

# 理论解答

**章节：** Chapter 9 Hypothesis Testing
**书稿：** PDF p270–276（印刷页 250–256），§9.24 Exercises
**数值验证：** `Hansen_Ch09_Exercises_Solutions.ipynb`（Exercise 9.25–9.29 有可运行代码）

> **写给谁看：** 假设你学过李子奈/陈强，会做 $t$ 检验、$F$ 检验、看 $p$ 值，但对"**Wald/LR/LM 三大检验是什么关系**""**$p$ 值到底什么意思**""**为什么大样本下什么都能拒绝**"理得不够清。
> Hansen 第 9 章把假设检验**严格建立在第 7 章渐近正态性 + 第 8 章约束估计**之上：检验的核心问题是"**$\hat\theta$ 离假设值 $\theta_0$ 有多远，用标准误作单位**"。

---

## 0. 读题前必看：本章到底在讲什么

**承上启下：**
- 第 7 章：$\sqrt n(\hat\beta-\beta)\to_d N(0,V_\beta)$（估计的渐近分布）。
- 第 8 章：约束 $R'\beta=c$ 为真时如何**估计**。
- **第 9 章：约束 $R'\beta=c$（或 $r(\beta)=\theta_0$）是否为真？如何**检验**？**

**核心直觉（一句话）：** Wald 统计量衡量"**估计值偏离零假设几个标准误**"——偏离越远（标准化后越大），越该拒绝 $H_0$。

$$W=(\hat\theta-\theta_0)'\hat V_{\hat\theta}^{-1}(\hat\theta-\theta_0)\ \xrightarrow{H_0}\ \chi^2_q.$$

- $q=1$（单个约束）时，$W=T^2$（$t$ 统计量的平方），$\chi^2_1$ 即 $|Z|^2$。
- 拒绝域在**右尾**（大值 = 偏离 $H_0$ 远）；**小 $W$ 意味支持 $H_0$**（见 Ex 9.19）。

> **和本科对照：** 李子奈主要讲 $t$、$F$、显著性水平、$p$ 值；陈强系统讲 **Wald/LR/LM 三大检验**和稳健推断。Hansen 的贡献：从渐近理论严格推出 $t\to$Wald$\to F\to$LR$\to$LM，强调 **CI 与检验的对偶**，并反复警示多重检验、"大样本拒绝一切"、非线性 Wald 的不唯一性等陷阱。

**三大检验（trinity，务必记表）：** 都检验 $H_0:R'\beta=c$（$q$ 个约束），都在 $H_0$ 下渐近 $\chi^2_q$，但"用了什么"不同：

| 检验 | 用了什么 | 直觉 | 公式（线性、同方差） |
|---|---|---|---|
| **Wald** | 仅无约束 $\hat\beta$ | $\hat\beta$ 离约束多远 | $W=(R'\hat\beta-c)'(R'\hat V_\beta R)^{-1}(R'\hat\beta-c)$ |
| **LR（似然比）** | 约束+无约束 | 两个 SSE 之差 | $LR=n\log(\tilde\sigma^2/\hat\sigma^2)$ |
| **LM/Score** | 仅约束 $\tilde\beta$ | 约束残差"还想动"多远 | 由约束残差构造 |

三者**渐近等价**（同一 $\chi^2_q$ 极限），有限样本下不同。现代实证最常用 **Wald**（无需估约束模型）。

**五个核心工具（做题反复用）：**

1. **$t$ 检验**（1 个约束）：$T=(\hat\theta-\theta_0)/\mathrm{se}(\hat\theta)\to_d N(0,1)$；双侧拒绝 $|T|>1.96$（5%）。
2. **Wald**（$q$ 个约束）：$W\to_d\chi^2_q$；拒绝 $W>\chi^2_{q,1-\alpha}$。
3. **CI–检验对偶**：拒绝 $H_0:\theta=\theta_0$（水平 $\alpha$）⇔ $\theta_0\notin$ $1-\alpha$ 置信区间。
4. **$p$ 值**：能拒绝的最小 $\alpha$；$t$ 检验 $p=2(1-\Phi(|T|))$。
5. **功效（power）**：$P(\text{拒绝}\mid H_1\text{真})$；**一致检验** ⇒ 对固定备择功效→1。

**三个易犯的错（本章反复警示）：**
- **多重检验**（9.6）：做 20 个 $t$ 检验，即使全为零也期望 ~1 个"显著"——别数据挖掘。
- **"大样本拒绝一切"**（9.13）：对**固定非零**备择功效→1，故巨大 $n$ 下微小偏离也显著——**统计显著 ≠ 经济显著**，要报告效应量与 CI。
- **非线性 Wald 的不唯一性**（9.10、§9.17）：同一假设的不同参数化（如 $\sigma^2=1$ vs $\sigma=1$）可能给不同 Wald 值——因为 delta method 线性化在不同点不同。

---

## 1. 记号与概念速查（对照李子奈/陈强）

| Hansen 记号 | 中文/本科说法 | 一句话解释 |
|---|---|---|
| $H_0:R'\beta=c$ | 原假设/零假设 | $q$ 个线性约束 |
| $H_1$ | 备择假设 | 约束不成立 |
| $T=(\hat\theta-\theta_0)/\mathrm{se}$ | $t$ 统计量 | 1 约束；$\to_d N(0,1)$ |
| $W$ | Wald 统计量 | $q$ 约束；$\to_d\chi^2_q$ |
| $F$ | $F$ 统计量 | 同方差、有限样本；$\to\chi^2_q/q$ |
| $\alpha$ | 显著性水平 / size | $P(\text{I 类错误})$ 的上界 |
| $p$ 值 | $p$-value | 能拒绝的最小 $\alpha$ |
| $1-\beta$ | 功效 / power | $P(\text{拒绝}\mid H_1)$ |
| $\chi^2_{q,1-\alpha}$ | 卡方临界值 | Wald 拒绝阈值 |

**Wald 的两种等价写法（别被 $n$ 绕晕）：**
- 用**有限样本方差** $\hat V_{\hat\theta}$（= $\hat R'\hat V_\beta\hat R$，$\hat\beta$ 的协方差矩阵估计经 delta）：$W=(\hat\theta-\theta_0)'\hat V_{\hat\theta}^{-1}(\hat\theta-\theta_0)$。
- 用**渐近方差** $\hat V_\theta$（$\sqrt n(\hat\theta-\theta)\to N(0,V_\theta)$）：$W=n(\hat\theta-\theta_0)'\hat V_\theta^{-1}(\hat\theta-\theta_0)$。
两者数值相同（$\hat V_{\hat\theta}=\hat V_\theta/n$）。

---

## 2. 预备记号

模型 $Y=X\beta+e$，$\hat\beta$ 无约束 OLS，$\hat V_\beta$ 其协方差估计（如同方差 $\hat\sigma^2(X'X)^{-1}$、异方差 HC0–HC3）。
约束 $H_0:R'\beta=c$，$R$ 为 $k\times q$。$\hat\theta=R'\hat\beta$，$\widehat{\mathrm{var}}(\hat\theta)=R'\hat V_\beta R$。
Wald：$W=(R'\hat\beta-c)'(R'\hat V_\beta R)^{-1}(R'\hat\beta-c)\to_d\chi^2_q$。

---

## 主题一：把经济问题翻译成检验（$R'\beta=c$）

> 套路：把"某个经济假设"写成对系数的**线性或非线性约束**，再套 $t$/Wald。

### Exercise 9.5　检验 $\beta_1=\beta_2$

**约束：** $H_0:\beta_1-\beta_2=0$（$q=1$，若 $\beta_1,\beta_2$ 为向量则 $q$ 维）。

**做法：** $\hat\theta=\hat\beta_1-\hat\beta_2$，其方差 $\mathrm{var}(\hat\beta_1)+\mathrm{var}(\hat\beta_2)-2\mathrm{cov}(\hat\beta_1,\hat\beta_2)$（**别忘了协方差项**！见 Ch7 Ex 7.17）。Wald $=\hat\theta'\widehat{\mathrm{var}}^{-1}\hat\theta\to_d\chi^2_q$。或用约束回归（合并 $X_1+X_2$）做 $F$。

> **和本科对照：** 这是**等系数检验**（如"男女教育回报是否相同"），陈强 `test` 命令实现。

### Exercise 9.7 / 9.22　检验 40 岁工人期望工资 = \$20

**约束：** 设 $m(x)=E[Y\mid X=x]=\beta_0+\beta_1x+\beta_2x^2+\cdots$（$x$=年龄）。检验 $H_0:m(40)=20$，即
$$\beta_0+40\beta_1+1600\beta_2+\cdots=20.$$
这是**单个线性约束** $R'\beta=20$，$R=(1,40,1600,\ldots)'$。构造 $t$ 统计量 $T=(\hat m(40)-20)/\mathrm{se}(\hat m(40))$，$\mathrm{se}=\sqrt{R'\hat V_\beta R}$（Ch7 Ex 7.18）。$|T|>1.96$ 则拒绝。

> **要点：** 检验"回归函数在某点的值 = 某数" = 一个线性约束的 $t$ 检验。

### Exercise 9.11　经验是否影响工资——必须联合检验

**错误做法：** 只看 `experience` 系数的 $t$ 检验。

**正确做法：** 经验通过 `exp` **和** `exp²` 两项进入，要排除"经验的影响"须联合检验
$$H_0:\beta_{\mathrm{exp}}=\beta_{\mathrm{exp}^2}=0\quad(2\text{ 个约束}),$$
用 2 维 Wald（或 $F$），$\to_d\chi^2_2$。

> **和本科对照：** 变量以**多项式/交互项**进入时，排除它要**联合**检验所有相关系数，不能逐个看 $t$。

### Exercise 9.17　从二次回归中排除 $X_2$

模型 $Y=\alpha+\beta_1X_1+\beta_2X_2+\beta_3X_1^2+\beta_4X_2^2+\beta_5X_1X_2+e$。排除 $X_2$ ⇒ 检验所有含 $X_2$ 的项：
- **(a)** $H_0:\beta_2=\beta_4=\beta_5=0$（3 个约束：$X_2$、$X_2^2$、$X_1X_2$）。
- **(b)** 3 维 Wald。
- **(c)** $\chi^2_3$。
- **(d)** 拒绝若 $W>\chi^2_{3,1-\alpha}$（如 5% 临界值 7.815）。

> **要点：** 同 9.11——"排除一个变量"= 把它所有出现的形式（线性、平方、交互）一起置零。

### Exercise 9.21　检验 $\beta_1/\beta_2=\beta_3/\beta_4$（非线性）

**约束：** $H_0:\beta_1\beta_4-\beta_2\beta_3=0$（交叉相乘，去分母避免 $\beta_2=0$ 奇点）。**1 个非线性约束**。

**做法：** delta-method Wald。$r(\beta)=\beta_1\beta_4-\beta_2\beta_3$，梯度 $\nabla r=(\beta_4,-\beta_3,-\beta_2,\beta_1)'$，$\hat V_{\hat\theta}=\nabla'\hat V_\beta\nabla$，$W=r(\hat\beta)^2/\hat V_{\hat\theta}\to_d\chi^2_1$。

> **和本科对照：** 比例/乘积约束用 **delta-method Wald**（Ch7 工具）。陈强 `testnl`/`nlcom`。

---

## 主题二：$t$ 检验、置信区间与对偶

### Exercise 9.1　调整 $R^2$ 上升 ⇔ 新变量 $|t|>1$

**结论：** 加入回归元 $X_{k+1}$ 后，Theil 调整 $R^2$ $\bar R^2=1-\frac{n-1}{n-k}\frac{SSE}{SST}$ **上升**当且仅当该变量的 $|t_{k+1}|>1$（同方差 SE）。

**证明（差分）：** 加入 $X_{k+1}$ 使 $SSE$ 减少 $\Delta SSE=\hat\beta_{k+1}^2/[(X'X)^{-1}]_{k+1,k+1}=\hat\beta_{k+1}^2\cdot$（即 $\hat\beta_{k+1}^2/s^2(\hat\beta_{k+1})\cdot s^2=t_{k+1}^2 s^2$），同时 $k$ 增加 1。代入 $\Delta\bar R^2$ 的表达式，化简得 $\Delta\bar R^2>0\Leftrightarrow t_{k+1}^2>1\Leftrightarrow|t_{k+1}|>1$。

> **和本科对照：** 调整 $R^2$ 给新增变量设了"**$|t|>1$ 的门槛**"才纳入——这就是它惩罚多余变量的机制（普通 $R^2$ 加任何变量都升，见 Ch3 Ex 3.16）。

### Exercise 9.8　重参数化下检验的不变性

**题：** 论文估 $Y=X_1'\hat\gamma_1+(X_2-X_1)'\hat\gamma_2+u$，检验 $\gamma_2=0$。是否等价于检验 $\beta_2=0$（原模型 $Y=X_1'\beta_1+X_2'\beta_2+e$）？

**等价。** 重参数化关系：$\beta_2=\gamma_2$，$\beta_1=\gamma_1-\gamma_2$。故 $\gamma_2=0\Leftrightarrow\beta_2=0$，是同一约束。Wald 对线性重参数化**不变**。

> **警示：** Wald 对**线性**重参数化不变，但对**非线性**参数化不一定（见 9.10、§9.17）。

### Exercise 9.10　检验 $\sigma^2=1$ vs $\sigma=1$（非线性不唯一性）

**(a)** 由 Ex 7.8，$\sqrt n(\hat\sigma^2-\sigma^2)\to_d N(0,V)$。$t$ 统计量 $T=(\hat\sigma^2-1)/\sqrt{\hat V/n}$。

**(b)** delta method（$g(x)=\sqrt x$，$g'(\sigma)=1/(2\sigma)$）：
$$\sqrt n(\hat\sigma-\sigma)\to_d N\big(0,V/(4\sigma^2)\big).$$

**(c)** $T_\sigma=(\hat\sigma-1)/\mathrm{se}(\hat\sigma)$。

**(d)** **零假设相同**（$\sigma^2=1\Leftrightarrow\sigma=1$，因 $\sigma>0$），但**统计量不同**（$T$ vs $T_\sigma$），有限样本可给**不同决策**。这正是非线性 Wald 的不唯一性。

> **和本科对照：** 同一假设用不同参数化（$\sigma^2$ vs $\sigma$）可能给不同结论——因为 delta method 在不同点线性化。实践中大样本下差别消失。

### Exercise 9.14　CI–检验对偶

**(a)** $\theta=R'\beta$（1 约束）的 95% 渐近 CI：
$$\hat C=R'\hat\beta\pm 1.96\sqrt{R'\hat V_\beta R}.$$

**(b)** 对偶："$\theta_0\notin\hat C$"⇔"$|T(\theta_0)|>1.96$"⇔"5% 水平拒绝 $H_0:\theta=\theta_0$"。故"拒绝 $\theta_0$"=" $\theta_0$ 落在 95% CI 之外"。

> **和本科对照：** 陈强强调的 **CI 与检验对偶**。看 CI 是否包含假设值，等价于做检验。

### Exercise 9.19　小 Wald 值的含义

$W=0.34$，$n=500$，检验 $H_0:\beta_2=0$（$\beta_2$ 标量）。

- **(a)** df $=1$（1 个约束）。
- **(b)** $W=0.34$ **很小**。$\chi^2_1$ 的 1% 分位约 0.00016，故 $0.34>$ 该分位（"否，不小于 1% 分位"）。**但 Wald 在右尾拒绝**——小 $W$ 意味 $\hat\beta_2$ 离 0 很近（标准化后），是**支持 $H_0$** 的强证据。**不应拒绝。**

> **要点（易错）：** $\chi^2$/$F$/Wald 检验**在右尾拒绝**（大值=偏离 $H_0$）。小值不是"显著"，而是"非常符合 $H_0$"。

---

## 主题三：Wald 与 $F$

### Exercise 9.2　两独立样本，$\beta_1=\beta_2$

- **(a)** 独立 ⇒ 方差相加：$\sqrt n((\hat\beta_2-\hat\beta_1)-(\beta_2-\beta_1))\to_d N(0,V_1+V_2)$。
- **(b)** Wald：$W=n(\hat\beta_2-\hat\beta_1)'(\hat V_1+\hat V_2)^{-1}(\hat\beta_2-\hat\beta_1)$。
- **(c)** $H_0$ 下 $W\to_d\chi^2_k$。

> **和本科对照：** 这是**结构稳定性/Chow 检验**（两组系数是否相同）的大样本版。两独立估计之差的方差 = 方差之和（无协方差项，因独立）——对比 9.5（同一回归内，需协方差）。

### Exercise 9.16　两非嵌套模型的拟合比较

$\sigma_1^2=E[e_1^2]$，$\sigma_2^2=E[e_2^2]$（$e$ 假设可观测）。$\theta=\sigma_1^2-\sigma_2^2$。

- **(a)** $\hat\theta=n^{-1}\sum(e_{1i}^2-e_{2i}^2)$。
- **(b)** CLT：$\sqrt n(\hat\theta-\theta)\to_d N(0,\mathrm{var}(e_1^2-e_2^2))$。
- **(c)** 用 $(e_{1i}^2-e_{2i}^2)$ 的样本方差估渐近方差。
- **(d)** $|\sqrt n\hat\theta/\hat s|>z_{1-\alpha/2}$ 则拒绝 $H_0:\sigma_1^2=\sigma_2^2$。
- **(e)** 接受 $H_0$ ⇒ **无证据说两模型拟合不同**，**不等于证明两模型等价**。

> **和本科对照：** 非嵌套模型比较（Vuong 检验类）。"**不能拒绝 ≠ 接受**"——零假设只是"未被否定"。

### Exercise 9.18　残差对 $Z$ 回归（生成回归元/两步）

- **(a)** $\gamma$ = $e$ 对 $Z$ 的**总体投影系数**。
- **(b)** $\mathrm{plim}\tilde\gamma=(E[ZZ'])^{-1}E[Ze]$。
- **(c)** 忽略两步的标准 Wald：$W=\tilde\gamma'(Z'Z\text{ 类})^{-1}\tilde\gamma$。
- **(d)** 若 $E[ZX']=0$：$\hat e$ 与 $Z$ 不相关（经 $X$ 的通道关闭），两步可忽略，$W\to_d\chi^2$ 标准。
- **(e)** 若 $E[ZX']\ne0$：$\hat e=e-X(\hat\beta-\beta)$ 含 $X$，与 $Z$ 相关 ⇒ **非标准极限**，需调整（生成回归元的推断问题，Pagan）。

> **和本科对照：** "生成回归元"（用第一步估计做第二步回归元）的推断——通常无害（Ch7 Ex 7.22），但在 $E[ZX']\ne0$ 时退化。

### Exercise 9.20　用 $R^2$/SSE 算 $F$（嵌套模型）

短回归 $SSE_R=106$（5 系数），长回归 $SSE_U=100$（8 系数），$n=50$，$q=3$。

$$F=\frac{(SSE_R-SSE_U)/q}{SSE_U/(n-k)}=\frac{(106-100)/3}{100/(50-8)}=\frac{2}{2.38}\approx0.84.$$
不显著（$F<1$，远小于 $F_{3,42}$ 临界值 ~2.8）。

**需要的假设：** 同方差 + 嵌套。异方差下应用稳健 Wald（不能直接用此 $F$）。

> **和本科对照：** 嵌套模型比较的 $F$（陈强 `test`）。从 $R^2$ 也能算：$F=\frac{(R^2_U-R^2_R)/q}{(1-R^2_U)/(n-k)}$。

---

## 主题四：检验的陷阱与概念（讨论题）

### Exercise 9.3 / 9.4　"双尾都拒绝"的差检验

规则"拒绝若 $|T|<c_1$ **或** $|T|>c_2$"（$c_1,c_2$ 为 $|Z|$ 的 $\alpha/2$ 与 $1-\alpha/2$ 分位）。

- **(a)** size $=\alpha$（两尾概率相加恰为 $\alpha$）。
- **(b)** **坏检验。** 备择 $H_1:\theta\ne0$ 下 $|T|$ 应**大**；但此规则在 $|T|$ **小**时也拒绝——而 $|T|$ 小在 $H_1$ 下**概率低**（功效差）。把拒绝概率浪费在了"备择下 unlikely"的区域。**好检验应在备择下更可能的区域拒绝**（Neyman–Pearson 思想）。

> **要点：** 拒绝域应设在"$H_1$ 下统计量更可能取值"的地方。

### Exercise 9.6　多重检验（20 个 $t$，一个 ~2.5）

**不同意。** 即便 20 个变量真系数全为 0，在 5% 水平下做 20 个独立 $t$ 检验，**期望**出现 ~1 个"显著"（族错误率 FWER $\approx 1-0.95^{20}\approx 64%$）。"`studytime` 显著"很可能是**假发现**。

**正确做法：** Bonferroni 校正、联合 $F$ 检验、或**预先指定**假设（避免 data snooping）。

> **和本科对照：** 多重检验/数据挖掘问题。现代实证强调 **pre-registration** 和**多重比较校正**。

### Exercise 9.9　两研究结论矛盾（一拒绝一不拒绝）

可能原因：功效不足（第二研究 $n$ 小）、总体异质、I/II 类错误。应看**效应量、CI、功效**，而非单次"不能拒绝"否定前人。预注册、元分析更稳。

> **和本科对照：** 复现性危机。显著性是随机变量，会因抽样波动翻转。

### Exercise 9.12　"更多数据就会拒绝"——对吗？

**部分错。** 更大 $n$ 提高**对固定备择的功效**。但若 $H_0$ **真**，拒绝概率 $\to\alpha$（5%），**不是** 1。更多数据帮发现**真实**效应，不保证拒绝。

> **要点：** 功效针对 $H_1$；真零假设下大样本也只是 5% 拒绝。

### Exercise 9.13　"大样本下任何假设都被拒绝"

指**一致性**：对**固定非零**备择，功效→1。故巨大 $n$ 下**任意小的偏离**都"统计显著"。这正说明 **统计显著 ≠ 经济/实际显著**——大样本应报告**效应量与 CI**，而非仅 $p$ 值。

> **和本科对照：** 陈强/现代计量强调：大样本下关注**效应大小**，不要被 $p<0.05$ 带偏。

### Exercise 9.15　蒙特卡洛 size 估计 7%（$B=100$ vs $1000$）

- **(a)** $B=100$：$\hat p\sim\text{Bin}(100,0.05)/100$，$\mathrm{se}(\hat p)\approx\sqrt{0.05\cdot0.95/100}\approx0.022$。7% 距 5% 仅 ~1 se ⇒ **不能断定过度拒绝**。**不同意**同事。
- **(b)** $B=1000$：$\mathrm{se}\approx0.007$，7% 距 5% ~3 se ⇒ **确实过度拒绝**。

> **要点：** MC 估计本身有抽样误差；$B$ 要够大才能判断 size 是否偏离。

### Exercise 9.23　$T\to\chi^2_3$，$\hat p=0.07$，$B=200$

$\mathrm{se}(\hat p)\approx\sqrt{0.05\cdot0.95/200}\approx0.015$；0.07 距 0.05 约 1.3 se ⇒ **证据不足断定 oversized**。结论**不完整**（需更大 $B$ 或置信区间）。

---

## 主题五：实证与蒙特卡洛

### Exercise 9.24（蒙特卡洛，$\theta=e^\beta$）

- **(a)** $\alpha$ 只进截距；$\hat\beta$、$\hat\theta=e^{\hat\beta}$ 的 $t$/SE 对 $\alpha$ **不变**（平移 $Y$ 不改斜率与 SE）。
- **(b)** $\hat\beta$ 近似无偏；$\hat\theta=e^{\hat\beta}$ **有限样本有偏**（Jensen：$E[e^{\hat\beta}]>e^{E[\hat\beta]}$，因指数凸）。
- **(c)** 大样本双侧 $P(T_\beta>1.645)\approx 0.05$（10% 双侧的每尾）；小样本 $T_\theta$ 校准可能略差（因 $\hat\theta$ 的 Jensen 偏与非线性 SE）。

> **和本科对照：** MC 验证渐近理论；非线性估计量的 Jensen 偏差。

### Exercise 9.25（Invest1993，1987，$n=1028$）

|  | $\hat\beta$ | HC3 SE | 95% CI |
|--|------------:|-------:|--------|
| Q | 0.0028 | 0.0018 | [−0.0007, 0.0063] |
| C | 0.0045 | 0.0234 | [−0.041, 0.050] |
| D | 0.0123 | 0.0072 | [−0.002, 0.026] |
| int | 0.101 | 0.0074 | [0.086, 0.115] |

- $H_0:C=D=0$（Tobin $q$ 理论：仅 Q 重要）：Wald≈2.99，$\chi^2_2$，$p\approx0.22$ **不拒绝**。
- $H_0:Q=0$：Wald≈2.42，$p\approx0.12$ **不拒绝**。
- **与理论不完全一致**：理论预测 Q 显著、C=D=0；实证中 Q 也不显著。
- 六项二次/交互联合 Wald≈5.70，$\chi^2_6$，$p\approx0.46$ **不拒绝**线性（足够线性设定）。

### Exercise 9.26（Nerlove，$n=145$）

- **(a)** $\widehat{\log C}=-3.53+0.720\log Q+0.436\log P_L-0.220\log P_K+0.427\log P_F$。
- **(b)** $H_0:\beta_3+\beta_4+\beta_5=1$：成本对要素价格**一次齐次**（同比例涨价 $\Rightarrow$ 同比例涨成本；无货币幻觉）。
- **(c)(d)** CLS/EMD 施加齐次（Ch8 工具）。
- **(e)(f)** Wald≈0.59，$p\approx0.44$ **不拒绝**齐次；MD 统计量（$W=V^{-1}$）与 Wald **相同**（线性约束下三者等价）。

> **和本科对照：** Cobb-Douglas 成本函数的**齐次性检验**是经典约束检验。Ch8（约束估计）+ Ch9（约束检验）成对出现。

### Exercise 9.27（MRW，$n=98$）

$\hat\beta\approx(-0.288,0.524,-0.506,0.231,3.02)$。$H_0:\beta_I+\beta_n+\beta_S=0$（Solow 增长理论约束）：Wald≈0.74，$p\approx0.39$ **不拒绝**。

### Exercise 9.28（非西班牙裔黑人，$n=4949$）

- **(a)** 子样本固定种族 ⇒ 省略 race 虚拟；保留 edu/exp/female/婚姻/地区。
- **(b)** "婚姻不影响工资"= 所有婚姻虚拟（相对从未结婚）系数为 0：**6 个约束**。
- **(c)** Wald≈40.1，$\chi^2_6$，$p\approx4\times10^{-7}$。
- **(d)** **强烈拒绝**——婚姻显著影响工资。

### Exercise 9.29（白人+黑人，$n=39242$）

四组（白男/白女/黑男/黑女）教育回报交互约 (0.117, 0.119, 0.112, 0.128)。共同回报 $H_0$：Wald≈5.65，$\chi^2_3$，$p\approx0.13$ **不拒绝**——教育回报四组无显著差异。

> **和本科对照：** 交互项 + Wald 检验"某效应是否跨组相同"（陈强 `test`）。

---

## 附录 A：检验统计量速查

| 检验 | 约束数 | 统计量 | $H_0$ 下极限 | 拒绝域 |
|---|---|---|---|---|
| $t$ | 1 | $T=(\hat\theta-\theta_0)/\mathrm{se}$ | $N(0,1)$ | $|T|>z_{1-\alpha/2}$ |
| Wald | $q$ | $W=(\hat\theta-\theta_0)'\hat V^{-1}(\hat\theta-\theta_0)$ | $\chi^2_q$ | $W>\chi^2_{q,1-\alpha}$ |
| $F$（同方差） | $q$ | $F=\frac{(SSE_R-SSE_U)/q}{SSE_U/(n-k)}$ | $F_{q,n-k}\to\chi^2_q/q$ | $F>F_{q,n-k,1-\alpha}$ |
| LR（正态） | $q$ | $LR=n\log(\tilde\sigma^2/\hat\sigma^2)$ | $\chi^2_q$ | $LR>\chi^2_{q,1-\alpha}$ |

**关系：** $q=1$ 时 Wald$=T^2$；$\chi^2_1=Z^2$。大样本 $F\to$Wald$/q$，$t_{n-k}\to N(0,1)$。

---

## 附录 B：检验的"五步法"（做题套路）

1. **把经济问题翻译成约束** $H_0:R'\beta=c$（线性）或 $r(\beta)=\theta_0$（非线性）。数清约束个数 $q$。
2. **选检验**：1 约束用 $t$；$q$ 约束用 Wald（异方差用 HC，同方差可用 $F$）。
3. **算统计量**：$T$ 或 $W$（非线性用 delta method 求 $\nabla r$）。
4. **定临界值/算 $p$**：$N(0,1)$、$\chi^2_q$、或 $F_{q,n-k}$。
5. **结论**：拒绝⇒数据不支持 $H_0$；不拒绝⇒无证据反对（**非证明 $H_0$ 真**）。报告效应量与 CI。

---

## 附录 C：notebook 单元对应

| 习题 | notebook 内容 |
|------|----------------|
| 9.25 | Invest1993 回归 + Wald（C=D=0, Q=0, 6 项非线性）code cell |
| 9.26 | Nerlove Cobb-Douglas + 齐次性 Wald code cell |
| 9.27 | MRW + Solow 约束 Wald code cell |
| 9.28–9.29 | CPS 婚姻 Wald + 教育回报交互 Wald code cell |


# 实证与数值代码（来自 notebook，R 版）

## Hansen Ch.9 Hypothesis Testing — 计算

**Chapter 9 Hypothesis Testing**

完整推导与**面向初学者的详细注释**见同目录 `Hansen_Ch09_Exercises_Solutions.md`（强烈建议先读 §0、§1）。

本 notebook：**Exercise 9.25–9.29**（Invest1993 / Nerlove / MRW / CPS 的 Wald 检验）。

> **写给只学过李子奈/陈强的同学：** 本章把检验建立在第 7 章渐近正态性之上。核心是 **Wald 统计量** = "估计值偏离零假设几个标准误"：
> $$W=(\hat\theta-\theta_0)'\hat V_{\hat\theta}^{-1}(\hat\theta-\theta_0)\xrightarrow{H_0}\chi^2_q.$$
> **三大检验**（trinity）：Wald（仅无约束）、LR（约束+无约束）、LM（仅约束），三者渐近等价（都 $\chi^2_q$），现代实证最常用 Wald。
> **CI–检验对偶**：拒绝 $H_0:\theta=\theta_0$（5%）⇔ $\theta_0$ 落在 95% CI 之外。
>
> **方差归一化（易错！）**：Wald 有两种等价写法——
> - 用**有限样本方差** $\hat V_{\hat\theta}=\hat R'\hat V_\beta\hat R$（=$\hat\beta$ 协方差矩阵估计经 delta）：$W=(\hat\theta-\theta_0)'\hat V_{\hat\theta}^{-1}(\hat\theta-\theta_0)$，**不带 $n$**。
> - 用**渐近方差** $\hat V_\theta$（使 $\sqrt n(\hat\theta-\theta)\to N(0,V_\theta)$）：$W=n(\hat\theta-\theta_0)'\hat V_\theta^{-1}(\hat\theta-\theta_0)$，**带 $n$**。
> 两者数值相同（$\hat V_{\hat\theta}=\hat V_\theta/n$）。**切勿混用**（既带 $n$ 又用有限样本方差会重复计 $n$）。下方 `wald()` 用 `R@V@R.T`（有限样本协方差矩阵），故**不带** $n$。

```{r}
#| label: nb-cell-01
# 原 Python notebook 代码（保留备查）→ R 对照草稿
# 完整可运行版本请优先使用 companion：scripts/r_companions/chXX.R


# import numpy as np
# import pandas as pd
# from scipy import stats
# from pathlib import Path

# PY: ROOT = Path("/home/fang/Project/zhihu-paper/p1/hansen/econometrics/data")

# PY: def ols_hc(y, X, df_corr=True):
# PY:     n, k = X.shape
# PY:     beta = np.linalg.lstsq(X, y, rcond=None)[0]
# PY:     e = y - X @ beta
# PY:     XXinv = np.linalg.inv(X.T @ X)
# PY:     h = np.sum(X * (X @ XXinv), axis=1)
# PY:     u = X * (e / np.clip(1 - h, 1e-12, None))[:, None]
# PY:     meat = u.T @ u
# PY:     if df_corr:
# PY:         meat = meat * (n / (n - k))
# PY:     V = XXinv @ meat @ XXinv
# PY:     return beta, e, V, n, k

# PY: def wald(R, beta, V, c=None):
# PY:     R = np.atleast_2d(R)
# PY:     if c is None:
# PY:         c = np.zeros(R.shape[0])
# PY:     d = R @ beta - c
# PY:     W = float(d.T @ np.linalg.inv(R @ V @ R.T) @ d)
# PY:     q = R.shape[0]
# PY:     return W, q, float(1 - stats.chi2.cdf(W, q))

# --- R 惯用写法提示 ---
# read_dta: haven::read_dta(file.path(data_root, ...))
# OLS:     qr.solve(X, y) 或 lm.fit(X, y)$coefficients
# HC1 SE:  sandwich::vcovHC(lm_obj, type='HC1')
# 矩阵:    crossprod(X), solve(crossprod(X), crossprod(X, y))
```

### 9.25 Invest1993 (year=1987)

```{r}
#| label: nb-cell-02
# 原 Python notebook 代码（保留备查）→ R 对照草稿
# 完整可运行版本请优先使用 companion：scripts/r_companions/chXX.R


# PY: inv = pd.read_excel(ROOT / "Invest1993/Invest1993.xlsx")
# PY: d = inv[inv.year == 1987][["inva", "vala", "cfa", "debta"]].apply(pd.to_numeric, errors="coerce").dropna()
# PY: y = d.inva.values
# PY: X = np.column_stack([d.vala, d.cfa, d.debta, np.ones(len(d))])
# PY: b, e, V, n, k = ols_hc(y, X)
# PY: print("n =", n)
# PY: print(pd.DataFrame({"beta": b, "SE": np.sqrt(np.diag(V)),
# PY:                     "lo": b - 1.96 * np.sqrt(np.diag(V)),
# PY:                     "hi": b + 1.96 * np.sqrt(np.diag(V))},
# PY:                    index=["Q", "C", "D", "int"]))
# PY: print("Wald C=D=0:", wald(np.array([[0,1,0,0],[0,0,1,0]], float), b, V))
# PY: print("Wald Q=0:", wald(np.array([[1,0,0,0]], float), b, V))
# PY: Q, C, D = d.vala.values, d.cfa.values, d.debta.values
# PY: Xq = np.column_stack([Q, C, D, Q**2, C**2, D**2, Q*C, Q*D, C*D, np.ones(len(d))])
# PY: bq, _, Vq, _, _ = ols_hc(y, Xq)
# PY: R6 = np.zeros((6, 10))
# PY: for i, j in enumerate([3, 4, 5, 6, 7, 8]):
# PY:     R6[i, j] = 1
# PY: print("Wald 6 nonlinear:", wald(R6, bq, Vq))

# --- R 惯用写法提示 ---
# read_dta: haven::read_dta(file.path(data_root, ...))
# OLS:     qr.solve(X, y) 或 lm.fit(X, y)$coefficients
# HC1 SE:  sandwich::vcovHC(lm_obj, type='HC1')
# 矩阵:    crossprod(X), solve(crossprod(X), crossprod(X, y))
```

### 9.26 Nerlove1963

```{r}
#| label: nb-cell-03
# 原 Python notebook 代码（保留备查）→ R 对照草稿
# 完整可运行版本请优先使用 companion：scripts/r_companions/chXX.R


# PY: ner = pd.read_excel(ROOT / "Nerlove1963/Nerlove1963.xlsx")
# PY: for c in ner.columns:
# PY:     ner[c] = pd.to_numeric(ner[c], errors="coerce")
# PY: ner = ner.dropna()
# PY: y = np.log(ner.Cost.values)
# PY: X = np.column_stack([np.ones(len(ner)), np.log(ner.output), np.log(ner.Plabor),
# PY:                      np.log(ner.Pcapital), np.log(ner.Pfuel)])
# PY: b, e, V, n, k = ols_hc(y, X)
# PY: print("n =", n)
# PY: print(pd.Series(b, index=["const", "logQ", "logPL", "logPK", "logPF"]))
# PY: print("SE:", np.sqrt(np.diag(V)))
# PY: print("Wald CRS:", wald(np.array([[0, 0, 1, 1, 1]], float), b, V, c=np.array([1.0])))

# --- R 惯用写法提示 ---
# read_dta: haven::read_dta(file.path(data_root, ...))
# OLS:     qr.solve(X, y) 或 lm.fit(X, y)$coefficients
# HC1 SE:  sandwich::vcovHC(lm_obj, type='HC1')
# 矩阵:    crossprod(X), solve(crossprod(X), crossprod(X, y))
```

### 9.27 MRW1992

```{r}
#| label: nb-cell-04
# 原 Python notebook 代码（保留备查）→ R 对照草稿
# 完整可运行版本请优先使用 companion：scripts/r_companions/chXX.R


# PY: mrw = pd.read_excel(ROOT / "MRW1992/MRW1992.xlsx")
# PY: m = mrw[mrw.N == 1]
# PY: y = (np.log(m.Y85) - np.log(m.Y60)).values
# PY: X = np.column_stack([
# PY:     np.log(m.Y60), np.log(m.invest / 100), np.log(m.pop_growth / 100 + 0.05),
# PY:     np.log(m.school / 100), np.ones(len(m))
# PY: ])
# PY: b, e, V, n, k = ols_hc(y, X)
# PY: print("n =", n, "beta =", b)
# PY: print("Wald sum I+G+S = 0:", wald(np.array([[0, 1, 1, 1, 0]], float), b, V))

# --- R 惯用写法提示 ---
# read_dta: haven::read_dta(file.path(data_root, ...))
# OLS:     qr.solve(X, y) 或 lm.fit(X, y)$coefficients
# HC1 SE:  sandwich::vcovHC(lm_obj, type='HC1')
# 矩阵:    crossprod(X), solve(crossprod(X), crossprod(X, y))
```

### 9.28–9.29 CPS marriage / education returns

```{r}
#| label: nb-cell-05
# 原 Python notebook 代码（保留备查）→ R 对照草稿
# 完整可运行版本请优先使用 companion：scripts/r_companions/chXX.R


# PY: df = pd.read_excel(ROOT / "cps09mar/cps09mar.xlsx")
# PY: df["experience"] = df.age - df.education - 6
# PY: df["lwage"] = np.log(df.earnings / (df.hours * df.week))
# PY: df["exp2"] = (df.experience ** 2) / 100

# PY: black = df[(df.race == 2) & (df.hisp == 0)].copy().reset_index(drop=True)
# PY: for code, name in [(1, "m1"), (2, "m2"), (3, "m3"), (4, "wid"), (5, "div"), (6, "sep")]:
# PY:     black[name] = (black.marital == code).astype(float)
# PY: black["NE"] = (black.region == 1).astype(float)
# PY: black["South"] = (black.region == 3).astype(float)
# PY: black["West"] = (black.region == 4).astype(float)
# PY: y = black.lwage.to_numpy()
# PY: X = np.column_stack([
# PY:     black.education, black.experience, black.exp2, black.female,
# PY:     black.m1, black.m2, black.m3, black.wid, black.div, black.sep,
# PY:     black.NE, black.South, black.West, np.ones(len(black))
# PY: ])
# PY: b, e, V, n, k = ols_hc(y, X)
# PY: R = np.zeros((6, 14))
# PY: for i, j in enumerate(range(4, 10)):
# PY:     R[i, j] = 1
# PY: print("9.28 n=", n, "Wald marriage=0:", wald(R, b, V))

# PY: sub = df[((df.race == 1) | (df.race == 2)) & (df.hisp == 0)].copy().reset_index(drop=True)
# PY: wm = ((sub.race == 1) & (sub.female == 0)).to_numpy().astype(float)
# PY: wf = ((sub.race == 1) & (sub.female == 1)).to_numpy().astype(float)
# PY: bm = ((sub.race == 2) & (sub.female == 0)).to_numpy().astype(float)
# PY: bf = ((sub.race == 2) & (sub.female == 1)).to_numpy().astype(float)
# PY: edu, exp, exp2 = sub.education.to_numpy(float), sub.experience.to_numpy(float), sub.exp2.to_numpy(float)
# PY: y = sub.lwage.to_numpy(float)
# PY: X = np.column_stack([edu * wm, edu * wf, edu * bm, edu * bf, exp, exp2, wf, bm, bf, np.ones(len(sub))])
# PY: b, e, V, n, k = ols_hc(y, X)
# PY: print("9.29 n=", n, "edu returns", b[:4])
# PY: R = np.array([[1, -1, 0, 0, 0, 0, 0, 0, 0, 0],
# PY:               [1, 0, -1, 0, 0, 0, 0, 0, 0, 0],
# PY:               [1, 0, 0, -1, 0, 0, 0, 0, 0, 0]], float)
# PY: print("9.29 Wald common return:", wald(R, b, V))

# --- R 惯用写法提示 ---
# read_dta: haven::read_dta(file.path(data_root, ...))
# OLS:     qr.solve(X, y) 或 lm.fit(X, y)$coefficients
# HC1 SE:  sandwich::vcovHC(lm_obj, type='HC1')
# 矩阵:    crossprod(X), solve(crossprod(X), crossprod(X, y))
```

### 理论结论的蒙特卡洛验证（无需外部数据）

以下单元格核对 ch09：调整 $R^2$ 与 $|t|>1$、两样本 Wald 的 $\chi^2$ size、delta method 方差、CI–检验对偶、小 Wald 值的含义。可独立运行。

```{r}
#| label: nb-cell-06
# 原 Python notebook 代码（保留备查）→ R 对照草稿
# 完整可运行版本请优先使用 companion：scripts/r_companions/chXX.R

# import numpy as np
# from scipy import stats
# PY: rng = np.random.default_rng(9)

# Ex 9.1: 加入新回归元后调整 R² 上升 ⇔ 该变量 |t|>1
# PY: n = 200
# PY: X0 = rng.standard_normal((n, 3))
# PY: inc, reps = 0, 5000
# PY: for r in range(reps):
# PY:     X1 = np.c_[X0, np.ones(n)]
# PY:     Xnew = rng.standard_normal(n)
# PY:     X2 = np.c_[X0, Xnew, np.ones(n)]
# PY:     Y = rng.standard_normal(n)
# PY:     def adjR2(X):
# PY:         kk = X.shape[1]
# PY:         b = np.linalg.lstsq(X, Y, rcond=None)[0]
# PY:         e = Y - X @ b
# PY:         return 1 - (n-1)/(n-kk) * ((e @ e) / ((Y - Y.mean()) @ Y))
# PY:     b2 = np.linalg.lstsq(X2, Y, rcond=None)[0]
# PY:     e2 = Y - X2 @ b2
# PY:     s2 = (e2 @ e2) / (n - X2.shape[1])
# PY:     tnew = b2[-2] / np.sqrt(s2 * np.linalg.inv(X2.T @ X2)[-2, -2])
# PY:     if (abs(tnew) > 1) == (adjR2(X2) > adjR2(X1)):
# PY:         inc += 1
# PY: print(f"[9.1] 调整R²升 ⇔ |t|>1  吻合率={inc/reps:.4f}")

# Ex 9.2: 两独立样本 Wald → χ²_k（H0: β₁=β₂ 为真时 size≈0.05）
# 【Wald 方差归一化】用“有限样本方差” V̂_j = σ̂_j² (X'X)^-1 时【不带额外 n 因子】，
#   因为 (X'X)^-1 本身已是 O(1/n)。若同时带 n 又用 (X'X)^-1，会重复计 n（见标题单元格警示）。
# PY: k, n, reps = 3, 100, 20000
# PY: beta = np.array([1.0, 0.5, -0.3]); rej = 0
# PY: for r in range(reps):
# PY:     X = rng.standard_normal((n, k))
# PY:     Y1 = X @ beta + rng.standard_normal(n)
# PY:     Y2 = X @ beta + rng.standard_normal(n)
# PY:     b1 = np.linalg.lstsq(X, Y1, rcond=None)[0]; e1 = Y1 - X @ b1
# PY:     b2 = np.linalg.lstsq(X, Y2, rcond=None)[0]; e2 = Y2 - X @ b2
# PY:     s21 = (e1 @ e1) / (n - k); s22 = (e2 @ e2) / (n - k)
# PY:     V1 = s21 * np.linalg.inv(X.T @ X)                            # β̂_j 的有限样本方差估计
# PY:     V2 = s22 * np.linalg.inv(X.T @ X)
# PY:     d = b2 - b1; Vd = V1 + V2                                    # 独立 ⇒ 方差相加
# PY:     W = float(d @ np.linalg.inv(Vd) @ d)                         # 不带 n（V̂_j 已含 1/n）
# PY:     if W > stats.chi2.ppf(0.95, k):
# PY:         rej += 1
# PY: print(f"[9.2] 两样本 Wald 的 size={rej/reps:.4f}  (应≈0.05)")

# Ex 9.10: delta method var(σ̂) = σ²/(2n)
# PY: sigma, nn = 2.0, 1000
# PY: sh = [np.sqrt((lambda e: (e @ e) / nn)(rng.standard_normal(nn) * sigma)) for _ in range(40000)]
# PY: print(f"[9.10] var(σ̂) MC={np.var(sh):.2e} ≈ σ²/(2n)={sigma**2/(2*nn):.2e}")

# Ex 9.14: CI–检验对偶（拒绝 H₀:θ=0 ⇔ 0 落在 95% CI 之外）
# PY: n, agree = 100, 0
# PY: for r in range(10000):
# PY:     X = rng.standard_normal(n); Y = 0.3 * X + rng.standard_normal(n)
# PY:     b = np.sum(X*Y) / np.sum(X**2)
# PY:     se = np.sqrt(np.sum((Y - X*b)**2) / (n-1) / np.sum(X**2))
# PY:     if (abs(b/se) > 1.96) == (not (b - 1.96*se <= 0 <= b + 1.96*se)):
# PY:         agree += 1
# PY: print(f"[9.14] 拒绝(T) ⇔ θ₀∉CI  吻合率={agree/10000:.4f}")
# PY: print(f"[9.19] χ²₁ 的 5% 临界值={stats.chi2.ppf(0.95, 1):.3f}; W=0.34 < 临界 ⇒ 不拒绝(小 W 支持 H₀)")

# --- R 惯用写法提示 ---
# read_dta: haven::read_dta(file.path(data_root, ...))
# OLS:     qr.solve(X, y) 或 lm.fit(X, y)$coefficients
# HC1 SE:  sandwich::vcovHC(lm_obj, type='HC1')
# 矩阵:    crossprod(X), solve(crossprod(X), crossprod(X, y))
```


# 依赖包

```{r}
#| label: install-pkgs
#| eval: false
pkgs <- c(
  "haven", "readxl", "data.table", "sandwich", "lmtest", "AER",
  "quantreg", "boot", "MASS", "Matrix", "nnet", "ggplot2", "knitr"
)
# 章节扩展：Ch14–16 vars/urca；Ch17 plm；Ch19 np；Ch26 mlogit
miss <- setdiff(pkgs, rownames(installed.packages()))
if (length(miss)) install.packages(miss, repos = "https://cloud.r-project.org")
```

---
*第 9 章 · R/Quarto · md + ipynb 融合*
