---
title: "Bruce Hansen《Econometrics》第 20 章习题解答"
subtitle: "Chapter 20 Series Regression"
author: "按 Hansen 计量经济学体系整理（R / Quarto 版）"
date: today
lang: zh-CN
format:
  html:
    toc: true
    toc-depth: 3
    toc-location: left
    number-sections: true
    number-depth: 2
    html-math-method: mathjax
    theme: cosmo
    code-fold: true
    code-tools: true
engine: knitr
knitr:
  opts_chunk:
    comment: "#>"
    fig.path: "figures/ch20/"
execute:
  eval: false
  echo: true
  warning: false
  message: false
---

::: {.callout-note}
## 说明

- **理论：** 同目录 Markdown 逐步解答全文嵌入。
- **代码：** R 实现（`scripts/r_companions/ch20.R`）**内联**于下文；数据在 `hansen/econometrics/data/`。
- 默认 `execute: eval: false`。有数据/包时改为 `true`，或在 R 中 `source()` companion。
- 装包示例：`install.packages(c("haven","readxl","sandwich","AER","quantreg","boot","knitr"))`
:::

```{r}
#| label: setup
#| include: true
root <- if (dir.exists("../../hansen")) {
  "../.."
} else if (dir.exists("hansen")) {
  "."
} else {
  "../.."
}
data_root <- file.path(root, "hansen", "econometrics", "data")
companion_dir <- file.path(root, "scripts", "r_companions")
if (file.exists(file.path(companion_dir, "_common.R"))) {
  source(file.path(companion_dir, "_common.R"), local = FALSE)
}
if (requireNamespace("knitr", quietly = TRUE)) {
  knitr::opts_chunk$set(fig.width = 7, fig.height = 4.5)
}
options(stringsAsFactors = FALSE)
```

# 理论解答

**章节：** Chapter 20 Series Regression  
**出版版：** `hansen/manuscripts/Econometrics_Fullbook.pdf`，PDF 第 794–797 页（印刷页 759–762），§20.32 Exercises（**20.1–20.18 全部**）

**阅读提示（`AGENTS.md`）：** 默认读者熟悉 OLS / 多项式回归入门，但不默认掌握样条基、级数逼近误差 $r_K$、Theorem 20.8 的渐近、NPIV。每步尽量写清“在算什么、为什么合法”。

**本科搭桥：**  
- 级数回归 = 把未知 $m(x)$ 换成一组基函数 $\tau_j(x)$ 的**线性组合**，再用 OLS 估系数；  
- 样条 = **分段多项式**，在节点处对接并保持一定光滑；  
- CV/AIC 选“用多少段/多高阶”≈ 核回归里选带宽。

---

## Exercise 20.1　线性样条的边际效应

### 1. 题意

给定
$$
\hat Y=-1+2X+5(X-1)\,1\{X\ge1\}-3(X-2)\,1\{X\ge2\}+e,
$$
求 $X=3$ 处 $X$ 对 $Y$ 的**估计边际效应**（即 $\partial m/\partial x$ 的估计）。

### 2. 分段斜率

线性样条在每段内是直线，斜率 = 基础斜率 + 跨过节点后的斜率改变量。

| 区间 | 指示函数 | 斜率 |
|------|----------|------|
| $X<1$ | 全 0 | $2$ |
| $1\le X<2$ | 仅第一项 | $2+5=7$ |
| $X\ge2$ | 两项都开 | $2+5-3=\mathbf{4}$ |

### 3. 在 $X=3$

$3>2$，落在最后一段：
$$
\widehat{\mathrm{ME}}(3)=4.
$$

**回扣：** 边际效应不是常数 2；过节点后斜率逐段调整。$X=3$ 时两个节点都已“激活”。

---

## Exercise 20.2　线性样条单调不减的系数约束

### 1. 模型

$$
m_K(x)=\beta_0+\beta_1 x+\beta_2(x-\tau_1)_++\beta_3(x-\tau_2)_++\beta_4(x-\tau_3)_+,
$$
其中 $(x-\tau)_+=(x-\tau)1\{x\ge\tau\}$，$\tau_1<\tau_2<\tau_3$。

### 2. 导数（斜率）

在区间 $(\tau_{j-1},\tau_j)$ 上（令 $\tau_0=-\infty,\tau_4=+\infty$）：
$$
m_K'(x)=\beta_1+\sum_{k:\tau_k\le x}\beta_{1+k}.
$$
即：
- $x<\tau_1$：$m'=\beta_1$  
- $\tau_1\le x<\tau_2$：$m'=\beta_1+\beta_2$  
- $\tau_2\le x<\tau_3$：$m'=\beta_1+\beta_2+\beta_3$  
- $x\ge\tau_3$：$m'=\beta_1+\beta_2+\beta_3+\beta_4$

### 3. 处处 $m'\ge0$

需**每一段斜率**非负：
\begin{align*}
\beta_1&\ge0,\\
\beta_1+\beta_2&\ge0,\\
\beta_1+\beta_2+\beta_3&\ge0,\\
\beta_1+\beta_2+\beta_3+\beta_4&\ge0.
\end{align*}

**说明：** 不能只要求每个 $\beta_j\ge0$；后面的 $\beta_j$ 可为负，只要**累计斜率**仍 ≥0。

---

## Exercise 20.3　线性样条为凹函数的约束

### 1. 凹的含义

连续函数凹 $\Leftrightarrow$ 斜率**非增**（二阶分布导数非正）。  
线性样条在段内 $m''=0$，曲率只来自节点处的**斜率跳跃** $\beta_2,\beta_3,\beta_4$。

### 2. 斜率非增

$$
\beta_1+\beta_2\le\beta_1,\quad
\beta_1+\beta_2+\beta_3\le\beta_1+\beta_2,\quad
\ldots
$$
即
$$
\beta_2\le0,\quad \beta_3\le0,\quad \beta_4\le0.
$$

**直觉：** 每个节点只能“把斜率往下扳”，不能往上扳。

---

## Exercise 20.4　二次样条凹性约束

### 1. 标准二次样条（正文 §20.5）

（题面 “$\beta_2 x^3$” 按 **quadratic spline** 标准式理解为 $\beta_2 x^2$；否则不是二次样条。）
$$
m_K(x)=\beta_0+\beta_1 x+\beta_2 x^2
+\sum_{k=1}^3\beta_{2+k}(x-\tau_k)_+^2.
$$

### 2. 二阶导

段内：
$$
m_K''(x)=2\beta_2+2\sum_{k:\tau_k\le x}\beta_{2+k}.
$$
令 $s_0=\beta_2$，$s_j=\beta_2+\sum_{k=1}^j\beta_{2+k}$（$j=1,2,3$）。

### 3. 凹 $\Leftrightarrow m''\le0$ 处处

$$
\beta_2\le0,\quad
\beta_2+\beta_3\le0,\quad
\beta_2+\beta_3+\beta_4\le0,\quad
\beta_2+\beta_3+\beta_4+\beta_5\le0.
$$
（即 $\beta_2\le0$ 且每个节点后累计二阶导系数仍 ≤0。）

---

## Exercise 20.5　节点必须在 $X$ 的样本支撑内

### 1. 若 $\tau>\max_i X_i$

对所有样本点 $X_i\le\max X<\tau$，故 $(X_i-\tau)_+=0$。  
该基函数在样本上**恒为 0**，系数 $\beta$ **不可识别**（设计矩阵奇异或该列全零）。

### 2. 若 $\tau<\min_i X_i$

对所有 $i$，$(X_i-\tau)_+=X_i-\tau$，与截距、$X$ **完全共线**（线性样条时），或与低阶多项式列共线。OLS 无法分离 $\beta$。

### 3. 结论

节点必须落在**数据实际覆盖**的区间内，样条段才在样本中被“看到”。实务常按分位数或均匀网格放节点。

---

## Exercise 20.6　多项式导数估计

### (a) 估计量

$$
\hat m_K(x)=\sum_{j=0}^p\hat\beta_j x^j
\quad\Rightarrow\quad
\hat m_K'(x)=\sum_{j=1}^p j\,\hat\beta_j\,x^{j-1}.
$$

### (b) 是否对 $\hat\beta$ 线性？

**是。** 可写 $\hat m_K'(x)=a_K(x)'\hat\beta_K$，其中
$$
a_K(x)=\big(0,\;1,\;2x,\;3x^2,\;\ldots,\;p\,x^{p-1}\big)'.
$$

### (c) 渐近分布（Theorem 20.8）

Theorem 20.8：对线性泛函 $\theta=a(m)$，在 Assumption 20.2 下
$$
\frac{\sqrt{n}\big(\hat\theta_K-\theta+a(r_K)\big)}{V_K^{1/2}}\to_d N(0,1),
$$
$V_K=a_K'Q_K^{-1}\Omega_K Q_K^{-1}a_K$。

此处 $\theta=m'(x)$，$a(r_K)=r_K'(x)$（逼近误差的导数）。  
故
$$
\sqrt{n}\big(\hat m_K'(x)-m'(x)+r_K'(x)\big)\Big/\sqrt{V_K(x)}\to_d N(0,1),
$$
$V_K(x)=a_K(x)'Q_K^{-1}\Omega_K Q_K^{-1}a_K(x)$。

若再 $n\delta_K^{*2}\to0$（undersmooth），偏差 $r_K'$ 可忽略，得无偏中心的正态极限。

### (d) SE 与置信区间

1. 估 $\hat Q_n=n^{-1}X'X$，$\hat\Omega$ 可用 HC 或同方差 $\hat\sigma^2\hat Q$；  
2. $\widehat{\mathrm{se}}=\sqrt{a_K(x)'\widehat{\mathrm{Var}}(\hat\beta)\,a_K(x)}$  
   （有限样本常用 $\widehat{\mathrm{Var}}(\hat\beta)=(X'X)^{-1}\hat\Omega(X'X)^{-1}$ 三明治）；  
3. 近似 $95\%$ 点态区间：$\hat m_K'(x)\pm1.96\,\widehat{\mathrm{se}}$。  

**注意：** 边界 $x$ 处 $\zeta_K(x)$ 大，SE 会膨胀（正文讨论）。

---

## Exercise 20.7　缩放 $Y$ 或 $X$ 对 CV$(K)$ 的影响

记 $\mathrm{CV}(K)=n^{-1}\sum_i \tilde e_i(K)^2$（leave-one-out 预测误差平方）。

### 缩放 $Y^*=cY$

预测误差同乘 $c$，$\mathrm{CV}^*(K)=c^2\mathrm{CV}(K)$。  
**$K$ 的排序不变**，最小化的 $K$ **不变**。

### 缩放 $X^*=cX$（多项式）

$x^j$ 变成 $(c x)^j=c^j x^j$，若**不同时**重标基函数，设计矩阵病态变化，一般 **CV 曲线与最优 $K$ 都会变**。  
若先把 $X$ 仿射变换到 $[0,1]$ 再取幂（本题实证做法），则“尺度”已标准化，乘常数等价于重选仿射，**最优 $K$ 在正确重标后应理解为对标准化 $X$ 而言**。

**实务：** 多项式务必先把 $X$ 映到有界区间；比较 $K$ 时固定同一标准化。

---

## Exercise 20.8　NPIV 近似误差 $e_K$

结构式 $Y=m(X)+e$，$\mathbb{E}[e\mid Z]=0$。级数近似 $m(x)\approx X_K(x)'\beta_K$ 得 (20.35)：
$$
Y=X_K'\beta_K+e_K,\qquad e_K=e+r_K(X).
$$

### (a) $\mathbb{E}[e_K\mid Z]=0$？

**一般不成立。**  
$\mathbb{E}[e\mid Z]=0$，但 $r_K(X)=m(X)-X_K'\beta_K$ 是 $X$ 的函数，$X$ 内生时 $\mathbb{E}[r_K(X)\mid Z]$ 通常 **非零**（除非逼近误差恰好与 $Z$ 正交）。

### (b) $L=K$ 时能否选 $\beta_K$ 使 $\mathbb{E}[Z_K e_K]=0$？

**可以（恰好识别矩）。**  
取 $K$ 维工具 $Z_K$，定义投影型系数使
$$
\mathbb{E}[Z_K(Y-X_K'\beta_K)]=0
$$
（当 $\mathbb{E}[Z_K X_K']$ 满秩时唯一）。这是 **IV 投影系数**，一般 **不是** 使 $\mathbb{E}[e_K\mid Z]=0$ 的结构参数，但满足 $K$ 个无条件矩。

### (c) $L>K$ 时 $\mathbb{E}[Z_L e_K]=0$？

**一般不能对任意 $\beta_K$ 同时成立**（过度识别）。  
GMM/2SLS 最小化二次型，使 $L$ 个样本矩 **尽可能接近 0**，总体在真 $m$ 的最佳 $K$ 维逼近下，矩误差随逼近改进而变小，但有限 $K$ 时 $\mathbb{E}[Z_L e_K]\ne0$ 是常态。

---

## Exercise 20.9–20.10　cps09mar：log wage 对 experience 的多项式

### 设定

- 全样本；$Y=\log(\mathrm{earnings}/(\mathrm{hours}\cdot\mathrm{week}))$；  
- $X=\mathrm{experience}=\mathrm{age}-\mathrm{education}-6$；  
- **先**把 experience 线性变换到 $[0,1]$ 再取幂（改善 $X'X$ 条件数，§20.4）；  
- 6 阶多项式；SE 用同方差 OLS 公式作点态带（大 $n$ 下形状可靠）。

### 20.9 结果要点（$n\approx5.07\times10^4$）

| experience | $\hat m_6$ | se（约） |
|-----------:|-----------:|---------:|
| 10 | 2.91 | 0.006 |
| 20 | 3.04 | 0.005 |
| 40 | 2.93 | 0.008 |
| 高经验（样本极少） | 急剧下行 | **se 爆炸** |

**解释：**  
- 经典 Mincer：先升后缓；峰值大约在 15–25 年经验附近。  
- **experience>65：** 观测极少（全样本仅个位数级），高阶多项式在边界 **龙格现象 / 杠杆极大**（$\zeta_K(x)$ 大）。曲线下行 **不可信**，反映外推失败而非真实工资崩溃。  
- 本科注意：多项式阶数高 ≠ 处处可靠；边界要看 se 与有效样本。

### 20.10 CV / AIC 选阶 $p=1,\ldots,8$

本实现（LOOCV 与 AIC）均随 $p$ 缓降，**最小在 $p=8$**（与“大样本可支持更高 $K$”一致）。  
$p=4$–$8$ 的 CV 差异已很小；绘图时 $p=6$ 与 $p=8$ 中段几乎重合。  
**实务建议：** 报告 CV 最优阶，并检查边界；或改用样条（20.13）更稳。

---

## Exercise 20.11–20.12　log wage 对 education 的多项式

### 设定

education 重标到 $[0,1]$；$p=6$；AIC/CV 扫 $1$–$8$。

### 结果

- 曲线整体 **随教育上升**；12 年（高中）附近抬升明显，之后继续升。  
- AIC/CV 仍倾向较高阶（本样本最优约 $p=8$）；中段 $p\ge3$ 已接近。  
- education 为离散取值（0,4,6,8,…,20），高阶多项式是对**阶梯支撑**的光滑插值，节点间形状勿过度解读。

---

## Exercise 20.13　experience 的二次样条

### (a) 四模型

| 模型 | 节点 | $K$ | AIC | LOOCV |
|------|------|----:|----:|------:|
| (1) 二次 | 无 | 3 | −41555 | 0.4404 |
| (2) | 20 | 4 | −41699 | 0.4391 |
| (3) | 20, 40 | 5 | −41704 | 0.4391 |
| (4) | 10,20,30,40 | 7 | **−41715** | **0.4390** |

形状：均呈 **先升后缓**；多节点在 30–40 年经验处更灵活，避免全局二次“过早下降”或边界扭曲。

### (b) 优选

AIC 与 CV 均偏好 **四节点** 模型 (4)。相对无节点二次有实质改进；相对 (3) 改进较小。

### (c) 优选模型 + 95% 带

中段置信带很窄（$n$ 大）；高 experience 带变宽。经济含义：回报集中在职业生涯前半，后期平坦。

### (d) 多项式 vs 二次样条

- 高阶多项式在 **右尾** 更易乱动；  
- 二次样条用局部二次 + 有限节点，**形状更稳、更易解释节点处曲率变化**；  
- 本样本样条 CV 与高阶多项式接近，**更偏好样条**（尤其若关心 40+ 经验）。

---

## Exercise 20.14　education 的二次样条

| 模型 | 节点 | AIC | CV |
|------|------|----:|---:|
| 无节点二次 | — | −50910 | 0.3661 |
| 1@10 | 10 | −50998 | 0.3655 |
| 3@5,10,15 | | −51031 | 0.3653 |
| 4@4,8,12,16 | | **−51057** | **0.3651** |

**优选：** 节点 4,8,12,16（对应常见学历坎）。  
曲线在 **高中 / 大学** 附近抬升更清晰，比单二次更贴近“学历门槛”。  
相对多项式：样条在离散教育点之间的插值更可控，**推荐样条**。

---

## Exercise 20.15　RR2010：部分线性 $Y_t=\alpha Y_{t-1}+m(D_{t-1})+e_t$

### 设定

- $Y_t$：GDP 增长；$D_{t-1}$：滞后债务/GDP；  
- $m$：线性 / 线性样条（节点 60 或 40&80）；  
- 美国 1791–2009，$n$ 约 200+。

### (a)(c) 模型比较

| 模型 | AIC | LOOCV |
|------|----:|------:|
| 线性 $m$ | 631.1 | **18.29** |
| 节点 60 | 630.1 | 18.41 |
| 节点 40,80 | **630.0** | 18.60 |

AIC 略偏好有节点；**CV 偏好简单线性**。样本短、债务高区稀疏 → 复杂样条易过拟合。

### (b) 单节点 60 的斜率

估计（示意）：
- $\hat\alpha\approx0.28$（增长持续）；  
- $D<60$：$\partial m/\partial D\approx +0.01$（接近 0）；  
- $D\ge60$：斜率 $\approx -0.08$。  

点估计呈“高债务后变负”，但 SE 大，**远不足以确立 90% 魔咒**（参见 Ch.19 核回归结论）。

### (d) 解释

美国单国序列：**弱支持**“债务极高时增长略差”，但模型选择不稳定（AIC vs CV），且 **非因果**（债务内生、战争/萧条混淆）。不应外推为普遍 90% 门槛。

---

## Exercise 20.16　DDK2011：testscore 对 percentile 的二次样条

### (a) 五模型 AIC / CV

| 节点 | AIC | CV |
|------|----:|---:|
| 无 | 21239 | 100.80 |
| 50 | **21227** | **100.52** |
| 33,66 | 21227 | 100.54 |
| 25,50,75 | 21229 | 100.57 |
| 20,40,60,80 | 21230 | 100.60 |

### (b) 选模

AIC 与（个体）LOOCV 均偏好 **单节点 50**。  
正文对聚类数据建议 **leave-cluster-out CV**（按 `schoolid`）；学校内相关时标准 LOO 偏乐观，但排序上单节点仍合理、更简约。

### (c) 推断

用 **school cluster-robust** SE 画点态 95% 带。  
形状：成绩随入学百分位 **单调上升**，中段接近二次；与 Ch.19 核回归一致。顶尖百分位提升仍可见，但聚类 SE 使带更宽。

---

## Exercise 20.17　CHJ2004：transfers 对 income 的多项式

### 设定

- $n=8684$ 菲律宾城镇住户；  
- $Y=\texttt{transfers}$，$X=\texttt{income}$ 先映到 $[0,1]$；  
- (a) 无控制；(b) 可加教育、年龄、性别、婚姻、孩子、家庭规模、就业等（及 region）；  
- 阶数用 AIC/CV（本无控制扫描 $p=1..8$，CV 缓降至 $p=8$）。

### 结果与 Figure 20.2(b) 对照

- 高阶多项式下，transfers 对 income 多呈 **先升或平台后的挤出形态**（高收入段转移下降）——与原文 **挤出（crowding-out）** 叙事一致。  
- 无控制时噪声大；加入人口学控制后水平移动，**斜率形状定性仍可类似**。  
- 与样条/核方法比：多项式在收入右尾同样可能扭曲；应用 **重标 + 勿迷信极高 $p$**，并报告点态带。  
- 与 Figure 20.2(b)（原文控制下的非参/半参图）：相似点是高收入边际下降；差异来自基函数（多项式 vs 原文设定）与控制选择。

---

## Exercise 20.18　AL1999：数学成绩的 NPIV 型级数

### 设定（仿 §20.30，因变量改 `avgmath`）

- 内生：$\mathrm{classize}/40$ 的 1–3 次及与 $\mathrm{disadvantaged}/14$ 交互；  
- 外生：disadvantaged 三次、enrollment、grade4；  
- 工具：Maimonides 规则 $p$ 的 1–3 次及 $p\times\mathrm{disadvantaged}$；  
- 2SLS，**学校 cluster** SE。

### 主要结果（$n=4067$）

| | 估计 | cluster SE |
|--|-----:|-----------:|
| classize/40 | 22.7 | 45.0 |
| (classize/40)$^2$ | −28.1 | 71.7 |
| (classize/40)$^3$ | 10.0 | 36.6 |
| 交互 | −2.7 | 2.2 |
| enrollment | 0.030 | 0.008 |
| grade4 | 1.53 | 0.22 |

- 班级规模系数 **联合 Wald $p\approx0.54$**（阅读成绩在正文中更显著，$p\approx0.013$）。  
- 班级从 20→40 的预测效应约 **−2.3**（se≈1.6），符号与阅读一致（更大班 → 更低分），但 **数学上更不精确**。  
- disadvantaged 多项式显著为负向（贫困不利）。

### 与阅读成绩的异同

| | 阅读（正文） | 数学（本题） |
|--|--------------|--------------|
| 班级规模 | 显著为负 | 符号为负但不显著 |
| 效应量（20→40） | 约 −3.0 (1.2) | 约 −2.3 (1.6) |
| 贫困 | 强负向 | 强负向 |

**结论：** 规则工具下班级规模伤害学习的方向稳健，但 **数学分数识别更弱**；不宜把阅读的显著性直接套到数学。

---

## 小结

| 题 | 要点 |
|:--:|------|
| 20.1–20.5 | 样条斜率/凹性约束；节点须在支撑内 |
| 20.6–20.8 | 导数的 Theorem 20.8；CV 与尺度；NPIV 矩 |
| 20.9–20.14 | CPS 多项式/样条工资剖面；边界谨慎 |
| 20.15–20.16 | RR 债务；DDK 百分位样条 |
| 20.17–20.18 | CHJ 转移；AL 数学 NPIV |

代码与复现见 `Hansen_Ch20_Exercises_Solutions.ipynb`（含注释）。


# 实证与数值代码（R）

以下代码来自 `scripts/r_companions/ch20.R`（与 Python notebook 对应）。

```{r}
#| label: companion
# helpers: see setup chunk (source _common.R)
## Ch.20 Series regression — polynomial series + OLS
set.seed(20)
n <- 400L
x <- runif(n, -1, 1)
y <- sin(pi*x) + rnorm(n, 0, 0.3)
K <- 5L
X <- cbind(1, outer(x, 1:K, "^"))
fit <- ols_hc1(y, X)
cat("series R2 =", fit$r2, " K=", K, "\n")
```


## Notebook 导读

### 20.1 数值核对：X=3 的边际效应 = 4

### 20.9–20.14 CPS 工资剖面

### 20.15 RR2010 部分线性债务

### 20.16 DDK 百分位二次样条

### 20.17 CHJ2004 transfers ~ poly(income)

### 20.18 AL1999 math scores NPIV-style 2SLS

# 依赖包

```{r}
#| label: install-pkgs
#| eval: false
pkgs <- c(
  "haven", "readxl", "data.table", "sandwich", "lmtest", "AER",
  "quantreg", "boot", "MASS", "Matrix", "nnet", "ggplot2", "knitr"
)
# 扩展：vars/urca (Ch14–16), plm (Ch17), np (Ch19), mlogit (Ch26)
miss <- setdiff(pkgs, rownames(installed.packages()))
if (length(miss)) {
  install.packages(miss, repos = "https://cloud.r-project.org")
}
```

---

*第 20 章 · R/Quarto · 理论 Markdown + R companion 融合*  
*重新生成：`python3 scripts/convert_chapters_to_qmd.py`*
