---
title: "Bruce Hansen《Econometrics》第 18 章习题解答"
subtitle: "Chapter 18 Difference in Differences"
author: "按 Hansen 计量经济学体系整理（R / Quarto 版）"
date: today
lang: zh-CN
format:
  html:
    toc: true
    toc-depth: 3
    toc-location: left
    number-sections: true
    number-depth: 2
    html-math-method: mathjax
    theme: cosmo
    code-fold: true
    code-tools: true
engine: knitr
knitr:
  opts_chunk:
    comment: "#>"
    fig.path: "figures/ch18/"
execute:
  eval: false
  echo: true
  warning: false
  message: false
---

::: {.callout-note}
## 说明

- **理论：** 同目录 Markdown 逐步解答全文嵌入。
- **代码：** R 实现（`scripts/r_companions/ch18.R`）**内联**于下文；数据在 `hansen/econometrics/data/`。
- 默认 `execute: eval: false`。有数据/包时改为 `true`，或在 R 中 `source()` companion。
- 装包示例：`install.packages(c("haven","readxl","sandwich","AER","quantreg","boot","knitr"))`
:::

```{r}
#| label: setup
#| include: true
root <- if (dir.exists("../../hansen")) {
  "../.."
} else if (dir.exists("hansen")) {
  "."
} else {
  "../.."
}
data_root <- file.path(root, "hansen", "econometrics", "data")
companion_dir <- file.path(root, "scripts", "r_companions")
if (file.exists(file.path(companion_dir, "_common.R"))) {
  source(file.path(companion_dir, "_common.R"), local = FALSE)
}
if (requireNamespace("knitr", quietly = TRUE)) {
  knitr::opts_chunk$set(fig.width = 7, fig.height = 4.5)
}
options(stringsAsFactors = FALSE)
```

# 理论解答

**章节：** Chapter 18 Difference in Differences  
**书稿：** PDF 第 682–684 页（印刷页 662–664），§18.10 Exercises（**18.1–18.8 全部**）

---

## 0. 读题前必看：本章到底在讲什么

**承上启下：**
- 第 17 章：面板数据（FE/RE 消除个体效应 $u_i$）。
- **第 18 章：双重差分（DiD）—— 面板 FE 应用于因果推断。** 当一项"处理"（政策、干预）在某一组、某一时间实施，DiD 用**对照组的变化**来推断处理组"如果没有处理会怎样"（反事实）。

**核心直觉（一张图记住 DiD）：**
$$\theta^{\mathrm{DiD}}=\underbrace{(\bar Y_{\text{处理},\text{后}}-\bar Y_{\text{处理},\text{前}})}_{\text{处理组的实际变化}}-\underbrace{(\bar Y_{\text{对照},\text{后}}-\bar Y_{\text{对照},\text{前}})}_{\text{对照组的变化（反事实代理）}}$$
"处理效应 = 处理组变化 − 对照组变化"。第一差分消个体效应，第二差分消共同时间冲击。

**关键假设——平行趋势：** 若无处理，处理组和对照组**会沿平行路径变化**。这是 DiD 的**识别核心**——无法直接检验，但可用处理前数据佐证。

**回归形式（与面板 FE 等价）：**
$$Y_{it}=\theta D_{it}+u_i+\delta_t+\varepsilon_{it}$$
其中 $D_{it}=\text{Treat}_i\times\text{Post}_t$（处理 × 后期交互项），$u_i$ 个体 FE，$\delta_t$ 时间 FE。$\hat\theta$ 就是 DiD 估计量。**平衡面板下**，州 FE、餐馆 FE、混合 OLS + 交互项三种写法给**相同** $\hat\theta$（18.1）。

**四大要点（本章反复）：**
1. **必须有对照组**：省略时间效应（只有处理组前后差）是**单一差分**，不是 DiD（18.2）。
2. **必须 cluster SE**：处理通常在组层面（州/店/街区），个体层面 cluster。
3. **平行趋势是识别核心**：不可检验，但可用处理前趋势、安慰剂检验佐证。
4. **处理同质性可检验**：加 $N_2-1$ 个处理组×时间交互，联合为 0 ⇔ 同质（18.4）。

> **和本科对照：** 陈强讲 **双重差分（DID）** 和自然实验。李子奈略有提及。Hansen 的贡献：把 DiD 严格纳入面板 FE 框架（$D_{it}$ = TWFE 的系数），并讨论内生处理（FE-IV）、同质性检验、溢出效应（18.7 一街之隔）。

---

## 1. 记号与概念速查

| Hansen 记号 | 中文/本科说法 | 一句话解释 |
|---|---|---|
| $D_{it}=\text{Treat}_i\times\text{Post}_t$ | 处理 × 后期交互项 | DiD 的核心回归元 |
| $\theta$ | 处理效应 | DiD 估计的目标参数 |
| 平行趋势 | parallel trends | 无处理下两组变化路径平行（识别核心） |
| TWFE | 双向固定效应 | $Y_{it}=\theta D_{it}+u_i+\delta_t+\varepsilon_{it}$ |
| 单一差分 | before-after | 只有处理组前后差（**不是** DiD） |
| cluster SE | 聚类标准误 | 按处理组层级（州/店/街区）聚类 |
| 同质检验 | treatment homogeneity | $N_2-1$ 个处理×时间交互联合 $=0$ |

---

## Exercise 18.1　个体 FE 与州级去均值变量的正交性

记平衡面板：$i$ 为餐馆（或个人），属于州 $s(i)$，共 $T$ 期。州级去均值变量（如州×时间虚拟、州级政策）对每个州-时期在个体间为常数：  
$W_{it}=w_{s(i),t}$。

### (a) 平衡样本

个体 within 变换 $\dot W_{it}=W_{it}-\bar W_i$。因 $W_{it}$ 仅依赖 $(s,t)$，且平衡时每个 $i$ 经历相同时间集合，
$$
\bar W_i=T^{-1}\sum_t w_{s(i),t}
$$
仅依赖州 $s(i)$，与餐馆在州内的身份无关。对任意两家同州餐馆 $i,j$，有 $\dot W_{it}=\dot W_{jt}$。  

个体固定效应虚拟 $d_i$ 的 within 变换为 0（被完全吸收）。更关键的正交性：在含个体 FE 的回归中，对任意仅随 $(s,t)$ 变化的回归元 $W$，
$$
\sum_{i,t}\dot d_i\,\dot W_{it}=0
$$
（因 $\dot d_i\equiv0$ 或 Frisch–Waugh：个体 demean 后 $W$ 在州内仍为时间函数，与已去均值的个体常数正交）。  
等价地：州级去均值变量落在“州×时间”空间中，与“个体相对州均值”的偏差正交。

### (b) 非平衡样本

**一般不成立。** 若不同个体的观测时期集合不同，则
$$
\bar W_i=T_i^{-1}\sum_{t\in S_i}w_{s(i),t}
$$
依赖 $S_i$。同州个体可有不同 $\bar W_i$，从而 $\dot W_{it}$ 在个体间不再相同；个体 FE 与州级变量的 within 变换一般 **相关**。

### (c) 两式给出相同 $\hat\theta$

$$
Y_{it}=\beta_0+\beta_1\mathrm{State}_i+\beta_2\mathrm{Time}_t+\theta D_{it}+\varepsilon_{it}
\tag{A}
$$
与
$$
Y_{it}=\theta D_{it}+u_i+\delta_t+\varepsilon_{it}
\tag{B}
$$
在 **平衡** 样本且 $D_{it}$ 仅随州×时间变化（$D_{it}=\mathrm{State}_i\cdot\mathrm{Time}_t$）时：  

- (A) 是州 FE + 时间 FE + $D$ 的饱和设定；  
- (B) 用餐馆 FE 替代州 FE。  

由 (a)，餐馆 FE 相对州级 demean 变量正交，Frisch–Waugh 下 $D$ 与时间效应的系数与仅用州 FE 时相同。故 $\hat\theta$ 相同（正文 (18.2) 与 (18.4)）。

---

## Exercise 18.2　省略时间效应的回归

$T=2,N=2$（两州两期），$D_{it}=\mathrm{State}_i\cdot\mathrm{Time}_t$，估计
$$
Y_{it}=\beta_0+\beta_1\mathrm{State}_i+\theta D_{it}+\varepsilon_{it}
$$
（**无** $\mathrm{Time}$）。

### (a) $\hat\theta$ 的代数式

四个单元均值（饱和在 $\mathrm{State}$ 与 $D$ 上；PA 两期被约束为相同截距）：

| | $\mathrm{Time}=0$ | $\mathrm{Time}=1$ |
|--|--|--|
| PA ($\mathrm{State}=0$) | $\beta_0$ | $\beta_0$ |
| NJ ($\mathrm{State}=1$) | $\beta_0+\beta_1$ | $\beta_0+\beta_1+\theta$ |

OLS 在各组样本量下拟合单元均值时：
$$
\hat\theta=\bar Y_{\mathrm{NJ},1}-\bar Y_{\mathrm{NJ},0}.
$$
（更一般：对 NJ 子样本做 $Y$ 对常数与 $\mathrm{Time}$ 的回归，斜率即 $\hat\theta$；PA 只识别 $\hat\beta_0$。）

### (b) 仅依赖处理组

由上式，$\hat\theta$ **只** 是新泽西处理前后之差，与宾州样本无关。

### (c) 是否为 DiD？

**不是。** 标准 DiD 为
$$
\theta^{\mathrm{DiD}}=(\bar Y_{\mathrm{NJ},1}-\bar Y_{\mathrm{NJ},0})-(\bar Y_{\mathrm{PA},1}-\bar Y_{\mathrm{PA},0}).
$$
本题 $\hat\theta$ 缺少对照组的时间差分，只是 **处理组 before–after（单一差分）**。

### (d) 何时可作为处理效应？

当且仅当 **对照组无时间趋势 / 处理组在无处理下的反事实不变**（$\mathbb{E}[\Delta Y\mid\mathrm{PA}]=0$ 且平行趋势退化为处理组水平稳定），例如：  
- 无共同冲击、无趋势；或  
- 理论保证 PA 的变化为零且可忽略。  

在 Card–Krueger 类应用中 PA 就业明显下降，该估计 **不合适**。

---

## Exercise 18.3　内生处理与工具变量

模型 $Y_{it}=\theta D_{it}+u_i+\delta_t+\varepsilon_{it}$，$Z_{it}\perp\varepsilon$ 但与 $D$ 相关。

**估计：** 在双向固定效应下对 $D$ 做 **FE-IV / 2SLS**（§17.28）：  

1. Within（或等价 LSDV）变换消去 $u_i,\delta_t$，得 $\ddot Y_{it}=\theta\ddot D_{it}+\ddot\varepsilon_{it}$；  
2. 用 $\ddot Z_{it}$（及严格外生控制的 within）作 $\ddot D$ 的工具；  
3. 2SLS / GMM 得 $\hat\theta$，标准误在个体（或州）层面 **cluster**。  

识别需要：相关（第一阶段 $\ddot Z$ 预测 $\ddot D$）与外生（$Z$ 只通过 $D$ 影响 $Y$，且与 $\varepsilon$ 正交）。$Z$ 本身若仅随州×时间变化，需足够州/时期变异。

---

## Exercise 18.4　同质效应检验为何用 $N_2-1$、$N_1-1$ 个交互

**处理同质：** 设 $N_2$ 个处理单位（如 NJ 三区）。在已含“处理×时间”（共同 $\theta$）与单位/时间 FE 时，再加入 **全部** $N_2$ 个“区×时间”会与共同处理效应 **完全共线**（处理区时间变化被重复参数化）。故只加 **$N_2-1$** 个区×时间交互，测量相对基准处理区的 **差异**；联合为 0 $\Leftrightarrow$ 同质 $\theta$。

**对照同质：** $N_1$ 个对照单位的时间变化由共同 $\delta_t$（或共同对照趋势）刻画；加入全部 $N_1$ 个对照区×时间会与时间 FE 共线。只加 **$N_1-1$** 个交互，检验对照区之间时间路径是否相同。

---

## Exercise 18.5　威斯康星 Act10 虚构表

| | 2001–2010 | 2011–2020 | $\Delta$ |
|--|----------:|----------:|---------:|
| Wisconsin | 15.23 | 16.72 | 1.49 |
| Minnesota | 16.42 | 18.10 | 1.68 |

### (a) DiD 点估计

$$
\hat\theta=(16.72-15.23)-(18.10-16.42)=1.49-1.68=\mathbf{-0.19}.
$$
（相对明尼苏达，威州工资增长约低 0.19。）

### (b) 县域回归中的 $\hat\beta$

回归 $\mathrm{wage}=\alpha+\beta\mathrm{Act10}+\gamma\mathrm{Wisconsin}+\delta\mathrm{Post2010}+e$ 为 $2\times2$ 饱和设定。若表中数字即各单元的县域简单平均（或每格权重一致），则
$$
\hat\beta=\hat\theta=\mathbf{-0.19}.
$$

### (c) $\hat\gamma$

$\hat\gamma$ 为处理前威州相对明尼苏达的差距：
$$
\hat\gamma=15.23-16.42=\mathbf{-1.19}.
$$

---

## Exercise 18.6　CK1994：最低限度工资与餐价

**数据：** `CK1994`；$\mathrm{price}=\mathrm{priceentree}+\mathrm{pricefry}+\mathrm{pricesoda}$。  
删除缺失价后，仅保留两期都有价格的门店（平衡面板）：**356 店 × 2 = 712**。  
$\mathrm{state}=1$：NJ；$\mathrm{time}=1$：政策后；$D=\mathrm{state}\times\mathrm{time}$。SE 在 **store** 上 cluster。

### (b) 类似 Table 18.1（餐价）

| | NJ | PA | Diff |
|--|---:|---:|-----:|
| Before | 3.359 | 3.088 | 0.271 |
| After | 3.425 | 3.054 | 0.371 |
| Diff | 0.066 | −0.034 | **0.100** |

**解读：** NJ 餐价上升约 \$0.07，PA 略降；DiD **+\$0.10**，与“提高最低工资推高价格”一致，且与就业 DiD 同号（价格↑、就业↑）。

### (c)(d)(e) 回归

$$
\widehat{\mathrm{price}}=3.088+0.271\,\mathrm{State}-0.034\,\mathrm{Time}+0.100\,D
$$
（cluster SE：0.074, 0.084, 0.037, **0.044**）。

州 FE + 时间、$D$：$\hat\theta=0.100$（0.044）。  
餐馆 FE + 时间、$D$：$\hat\theta=0.100$（0.044）。

### (f) 是否相同？

**是**（平衡面板且 $D$ 仅州×时间）：与 18.1 / 正文就业回归平行，三种写法给出相同 $\hat\theta$。

### (g) 类似 Table 18.2（分区）

| | South NJ | Central NJ | North NJ | PA1 | PA2 |
|--|--------:|----------:|---------:|----:|----:|
| Before | 3.314 | 3.484 | 3.340 | 3.136 | 3.052 |
| After | 3.375 | 3.480 | 3.432 | 3.072 | 3.040 |
| Diff | 0.061 | −0.004 | 0.092 | −0.063 | −0.012 |

NJ 分区涨价幅度不一（中央接近 0）；PA 两区均略降。

### (h) 处理同质（$N_2-1=2$ 个 NJ 区×时间）

餐馆 FE 回归加入 `centralj×time`、`northj×time`：  
Wald $\chi^2_2\approx2.19$，$p\approx0.34$ → **不拒绝** 同质处理效应。

### (i) 对照同质（$N_1-1=1$ 个 PA 区×时间）

加入 `pa1×time`：$t\approx-0.61$，$p\approx0.54$ → **不拒绝** 同质对照趋势。

---

## Exercise 18.7　DS2004：一街之隔的威慑？

**数据：** `DS2004`；剔除 7 月；`sameblock` = 受保护建筑所在街区；`oneblock` = 相距一个街区。

### (a) 类似 Table 18.3：oneblock vs 更远

| | One block away | Farther (>1 block) | Diff |
|--|---------------:|-------------------:|-----:|
| Pre (Apr–Jun) | 0.092 | 0.096 | −0.004 |
| Post (Aug–Dec) | 0.096 | 0.107 | −0.011 |
| Diff | 0.004 | 0.011 | **DiD ≈ −0.007** |

（对照：sameblock 上 Pre 0.113 → Post 0.035，Diff −0.078，与正文 Table 18.3 一致。）

### (b) 街区 + 月份 FE，双重处理

$$
\mathrm{thefts}_{it}=\theta_1(\mathrm{sameblock}_i\times\mathrm{Post}_t)+\theta_2(\mathrm{oneblock}_i\times\mathrm{Post}_t)+u_i+\delta_t+\varepsilon_{it}
$$
（7 月已删；cluster by block）。

| | 估计 | SE | $t$ |
|--|-----:|---:|----:|
| sameblock × Post | **−0.088** | 0.030 | −2.91 |
| oneblock × Post | **−0.007** | 0.016 | −0.43 |

### (c) 结论

同街区警察保护显著降低盗窃（约 −0.09，与正文 −0.087 一致）。  
**一街之隔** 的效应接近 0 且不显著 → **威慑高度局部化**，基本不延伸到相邻街区。

---

## Exercise 18.8　BMN2016：啤酒 / 葡萄酒蓝法

设定仿 (18.7)–(18.8)：州 FE + 年 FE；解释变量为周日可售小时、失业率、跨州流出；SE **cluster by state**。再估含 **州特定线性趋势** 的版本。

### 啤酒 `logbeer`

| | OnHours | OffHours | UR | OnOut | OffOut |
|--|--------:|---------:|---:|------:|-------:|
| 州+年 FE (18.7 型) | 0.0011 (0.0028) | 0.0030 (0.0019) | −0.0004 (0.0037) | 0.0044 (0.0049) | 0.0003 (0.0047) |
| + 州线性趋势 (18.8 型) | −0.0013 (0.0021) | 0.0003 (0.0020) | −0.0052 (0.0027) | −0.0007 (0.0016) | −0.0004 (0.0028) |

### 葡萄酒 `logwine`

| | OnHours | OffHours | UR | OnOut | OffOut |
|--|--------:|---------:|---:|------:|-------:|
| 州+年 FE | 0.0059 (0.0037) | −0.0031 (0.0040) | −0.0048 (0.0061) | −0.0030 (0.0048) | 0.0055 (0.0071) |
| + 州线性趋势 | 0.0031 (0.0027) | 0.0014 (0.0029) | −0.0021 (0.0048) | 0.0030 (0.0026) | 0.0041 (0.0048) |

### 解读

- **啤酒：** 周日营业小时系数小且不显著；与正文烈酒中 on-premise 显著不同，啤酒本已较易获得，蓝法边际影响弱。加州趋势后 on-hours 仍接近 0。  
- **葡萄酒：** on-premise 小时在无州趋势时约为 0.006（边缘），加趋势后减弱；off-premise 不显著。  
- **共同信息：** 趋势设定改变点估计（与正文烈酒 OnHours 从 0.011→0 的故事同类）——州异质趋势与政策变量相关时，忽略趋势会 **遗漏变量偏误**。失业率系数为负（亲周期）在部分设定中更清晰。

---

## 小结

| 题 | 要点 |
|:--:|------|
| 18.1–18.2 | 平衡面板下个体 FE 与州级变量；省略时间效应 ≠ DiD |
| 18.3–18.4 | FE-IV；同质检验用 $N_j-1$ 个交互 |
| 18.5 | 2×2 表与饱和回归 $\hat\beta=\mathrm{DiD}$ |
| 18.6 | CK 餐价 DiD≈+\$0.10；FE 写法等价；分区同质检验不拒绝 |
| 18.7 | 警察威慑同街区显著，一街区外不显著 |
| 18.8 | 啤/酒蓝法；州趋势敏感 |

数值依赖当前 `CK1994` / `DS2004` / `BMN2016` 样本；cluster 层级为 store / block / state。


# 实证与数值代码（R）

以下代码来自 `scripts/r_companions/ch18.R`（与 Python notebook 对应）。

```{r}
#| label: companion
# helpers: see setup chunk (source _common.R)
## Ch.18 DiD — two-way FE / 2x2 DiD
set.seed(18)
# units i=1..100, t=1,2; treat i>50 from t=2
i <- rep(1:100, each=2); t <- rep(1:2, 100)
treat <- as.numeric(i > 50)
post <- as.numeric(t == 2)
y <- 1 + 0.5*treat + 0.2*post + 1.0*treat*post + rnorm(length(i))
X <- cbind(1, treat, post, treat*post)
fit <- ols_hc1(y, X)
print(pretty_coef(fit, c("const","treat","post","did")))
cat("true ATT interaction = 1\n")
```


## Notebook 导读

### 18.5 Act10 表计算

### 18.6 CK1994 meal prices

### 18.7 DS2004 police deterrence spillovers

### 18.8 BMN2016 beer / wine blue laws

### 理论结论的蒙特卡洛验证（无需外部数据）

以下单元格核对 ch18 的核心结论：(1) **DiD 正确恢复处理效应** $\theta$（平行趋势成立时）；(2) **省略时间效应（单一差分）有偏**——把共同冲击混入处理效应。可独立运行。

# 依赖包

```{r}
#| label: install-pkgs
#| eval: false
pkgs <- c(
  "haven", "readxl", "data.table", "sandwich", "lmtest", "AER",
  "quantreg", "boot", "MASS", "Matrix", "nnet", "ggplot2", "knitr"
)
# 扩展：vars/urca (Ch14–16), plm (Ch17), np (Ch19), mlogit (Ch26)
miss <- setdiff(pkgs, rownames(installed.packages()))
if (length(miss)) {
  install.packages(miss, repos = "https://cloud.r-project.org")
}
```

---

*第 18 章 · R/Quarto · 理论 Markdown + R companion 融合*  
*重新生成：`python3 scripts/convert_chapters_to_qmd.py`*
